ACORDAO-COMPLETO-2349872

ACÓRDÃO 6590/2019 ATA 26/2019 - PRIMEIRA CÂMARA

VISTOS, relatados e discutidos estes autos de tomada de contas especial instaurada por força do subitem 1.7.1 do Acórdão 3861/2016-TCU-Primeira Câmara, que julgou o TC Processo 007.127/2012-0, relativo a representação oferecida pelo Ministério Público Federal, na qual reporta falhas graves no funcionamento dos controles internos da Caixa Econômica Federal relativos a empreendimentos contratados pela sua Superintendência em Jundiaí/SP (SR-Jundiaí) , no âmbito do Programa de Arrendamento Residencial (PAR) , gerando danos ao patrimônio público.
ACORDAM os Ministros do Tribunal de Contas da União, reunidos em sessão da Primeira Câmara, ante as razões expostas pelo Relator, em:
9.1. com fundamento nos arts. 1º, inciso I, 16, inciso III, alíneas "b" e "c", e 19, da Lei 8.443/1992, julgar irregulares as contas de Carlos Alberto Pinto da Silva e Luis Cesar Figueiredo, condenando-os solidariamente ao pagamento dos débitos discriminados a seguir, atualizado monetariamente e acrescido dos juros de mora devidos, calculado desde a data de ocorrência indicadas nos demonstrativos de débito até sua efetiva quitação, na forma da legislação vigente, fixando o prazo de 15 (quinze) dias, a contar do recebimento da notificação, para que seja comprovado, perante este Tribunal, o recolhimento da quantia à Caixa Econômica Federal, nos termos do art. 23, inciso III, alínea "a", da referida Lei, c/c o art. 214, inciso III, alínea "a", do Regimento Interno do TCU:
	Empreendimento
	Valor histórico do débito (R$) 
	Demonstrativo de débito

	Res. dos Coqueiros
	1.018.652,32
	Peça 78

	Res. das Palmeiras 
	150.012,84
	Peça 79

	Res. Parque da Serra
	248.701,56
	Peça 80

	Res. Parque da Mata 
	183.849,88
	Peça 81

	TOTAL
	1.601.216,60
	
9.2. com fundamento no art. 26 da Lei 8.443/1992, autorizar, se requerido, o pagamento da importância devida em até 36 (trinta e seis) parcelas mensais e consecutivas, fixando o prazo de 15 (quinze) dias, a contar do recebimento da notificação, para que seja comprovado, perante este Tribunal, o recolhimento da primeira parcela, e de 30 (trinta) dias, a contar da parcela anterior, para que seja comprovado o recolhimento das demais parcelas, devendo incidir sobre cada valor mensal os devidos acréscimos legais, na forma prevista na legislação vigente, além de alertar que a falta de comprovação do recolhimento de qualquer parcela importará no vencimento antecipado do saldo devedor, nos termos do art. 217 do Regimento Interno do TCU;
9.3. com fundamento no art. 28 da Lei 8.443/1992, autorizar, desde logo, a cobrança judicial das dívidas, caso não atendida a notificação;
9.4. com fundamento no art. 16, § 3º, da Lei 8.443/1992, c/c art. 209, § 7º, do Regimento Interno do TCU, remeter cópia deste acórdão à Procuradoria da República em São Paulo, para adoção das medidas que entender cabíveis;
9.5. dar ciência deste acórdão à Caixa Econômica Federal e aos responsáveis.

Tomada de Contas Especial originada de processo de Representação a respeito de possíveis irregularidades ocorridas na Superintendência Regional da Caixa Econômica Federal de Jundiaí/SP relacionadas à operacionalização do Programa de Arrendamento Residencial (PAR).

Primeira Câmara

Caixa Econômica Federal.

3. Interessados/Responsáveis:
3.1. Responsáveis: Carlos Alberto Pinto da Silva (XXX.723.188-XX); Luis Cesar Figueiredo (XXX.663.698-XX).

13.1. Ministros presentes: Benjamin Zymler (na Presidência), Bruno Dantas (Relator) e Vital do Rêgo.
13.2. Ministro-Substituto presente: Weder de Oliveira.

ACORDAO-COMPLETO-2429405

Acórdão 13404/2021 - Primeira Câmara

ACORDAO-COMPLETO-2552231

Acórdão de Relação 9571/2022 - Primeira Câmara

Acórdão de Relação

ACORDAO-COMPLETO-2517738

Acórdão 18639/2021 - Primeira Câmara

Carlos Alberto Pinto da Sinta

Luis Cesar Figueiredo

TRF-1

LUIS CESAR FIGUEIREDO

BRUNO DANTAS

Por registrar as principais ocorrências havidas no andamento do processo até o momento, resumindo os fundamentos das peças acostadas aos autos, adoto como relatório, com os ajustes necessários, a instrução da secretaria responsável pela análise da demanda (peça 116) , que contou com a anuência do corpo diretivo da unidade (peças 117-118) e do Ministério Público junto ao TCU (peça 119) :
"INTRODUÇÃO
1. Cuidam os autos de tomada de contas especial instaurada por força do item 1.7.1, do Acórdão 3861/2016-TCU-Primeira Câmara, verbis:
1.7.1. determinar, com fundamento no art. 47 da Lei 8.443/1992, c/c o art. 197, § 1º do Regimento Interno deste Tribunal, a conversão do presente processo em tomada de contas especial, autorizando, desde logo, as citações de Carlos Alberto Pinto da Silva, superintendente da Caixa em Jundiaí à época dos fatos, e Luis Cesar Figueiredo, gerente de negócios da Caixa em Jundiaí à época dos fatos, em virtude das ocorrências abaixo discriminadas:
Carlos Alberto Pinto da Silva e Luis Cesar Figueiredo, solidariamente:
Débito
	Empreendimento
	Valor histórico do débito (R$) 
	Valor Atualizado* (R$) 
	Demonstrativo de débito

	Res. dos Coqueiros
	1.018.652,32
	1.617.593,98
	Peça 99

	Res. das Palmeiras 
	150.012,84
	243.207,57
	Peça 100

	Res. Parque da Serra
	248.701,56
	399.225,29
	Peça 101

	Res. Parque da Mata 
	183.849,88
	293.909,25
	Peça 102

	TOTAL
	1.601.216,60
	2.553.936,09
	
 * valor atualizado até 16/3/2016, sem juros
Ocorrências (Matriz de Responsabilidade, peça 103) :
a) não realização ou realização imperfeita dos estudos de demanda dos empreendimentos contratados pela Superintendência da Caixa Econômica Federal em Jundiaí/SP no âmbito do Programa de Arrendamento Residencial, em desobediência aos normativos da empresa pública federal, em especial ao HH 050, gerando ociosidade das unidades construídas, com prejuízos aos cofres da instituição financeira; e
b) contratações realizadas com inobservância a normas internas da Caixa, a manifestações técnicas da engenharia da Caixa, a Resoluções do Comitê de Crédito e Renegociação da SR Jundiaí e a deliberações da Diretoria Executiva da Caixa;
HISTÓRICO
2. Aludido Acórdão foi proferido nos autos do TC Processo 007.127/2012-0, relativo à representação oferecida pelo Ministério Público Federal, em face de Inquérito Civil Público, que serviu de base à propositura de Ação Civil pública e de Improbidade administrativa em face da Caixa Econômica Federal (Caixa) e de alguns de seus empregados, entre os quais, Carlos Alberto Pinto da Silva e Luis Cesar Figueiredo, arrolados como responsáveis neste procedimento especial de tomada de contas.
3. Segundo reportado pelo MPF naquela representação, foram identificadas falhas graves no funcionamento dos controles internos da Caixa Econômica Federal, gerando danos ao patrimônio público. Noticiou-se que a Auditoria Interna da Caixa em Campinas/SP teria apurado prejuízos causados aos cofres da instituição financeira decorrentes de práticas indevidas dos aludidos funcionários. Informou-se, ainda, que estes agentes, em decisão administrativa de primeiro grau, sofreram punições administrativas e foram indicados para responder civilmente pelos danos apurados (peça 3, p. 30-31) . No entanto, em fase recursal, o colegiado de segunda e última instância abrandou as medidas disciplinares impostas e isento-os de qualquer responsabilidade civil (peça 3, p. 32-33) .
4. Conhecida a representação, promoveram-se, naqueles autos (TC Processo 007.127/2012-0) , diversas medidas preliminares, visando esclarecer os fatos narrados pelo MPF/SP.
5. Saneado o processo, concluiu-se que as ações praticadas pelos funcionários da Caixa, senhores Carlos Alberto Pinto da Silva e Luis Cesar Figueiredo, causaram prejuízos aos cofres da instituição.
6. Os principais fatos descritos no Relatório da Comissão de Sindicância da Caixa (peça 16, p. 51-120) e nas instruções desta unidade produzidas na aludida representação (peças 2, 4, 49, 54, 59 e 72) seguem sumariados.
6.1. O Relatório Conclusivo (peça 16, p. 51-120)  apontou diversas irregularidades cometidas no âmbito da Superintendência Regional de Jundiaí (SR-Jundiaí) , a saber: a) inobservância a normas internas, a deliberações superiores e a leis estaduais e municipais; e b) prestação de informações falsas e/ou não comprovadas a instâncias superiores. Para a Comissão de Sindicância, tais práticas ocasionaram, entre outros efeitos, ociosidade excessiva de determinados empreendimentos contratados, o que resultou em prejuízos à empresa pública federal. Arrolou-se, como responsáveis, entre outros, os Srs. Carlos Alberto Pinto da Silva e Luis César Figueiredo.
6.2. Conforme o mencionado Relatório Conclusivo, a unidade de Auditoria da Caixa em Campinas/SP (Audir/CP) realizou fiscalização na Superintendência Regional de Jundiaí no período de maio a julho de 2006, com o objetivo de avaliar se os procedimentos adotados, por aquela unidade, na fase de aquisição e produção de empreendimentos do Programa de Arrendamento Residencial (PAR) , estariam em consonância com as diretrizes da Caixa e a legislação aplicável.
6.3. Num primeiro levantamento, reportou-se que quatro ajustes celebrados no âmbito do PAR teriam apresentado não conformidades, pois 'contratados sem o cumprimento das pendências documentais exigidas para segurança e garantia da operação' (peça 45, p. 9, item 7) , consoante Relatórios RA Audir/CP 58A/06 (peça 45, p. 36-41) e 58B/06 (peça 45, p. 5-10) . Constatou-se, ainda, que as mesmas inconformidades apuradas nestes quatro contratos repetiam-se em outras doze operações (peça 16, p. 55, item 7.1.1) , caracterizando uma conduta reiterada, como destacou a CE AUDIR/CP 192/07 (peça 45, p. 30-32) , de 13/7/2007, da qual se extrai o seguinte excerto:
Reportamo-nos ao exposto pelo RA em referência temos a informar que, em conjunto com a SUREN e SUDUP, efetuamos uma avaliação sobre outras 12 (doze) operações realizadas pela SR Jundiaí/SP, onde foi constatado que os apontamentos relatados por essa AUDIR, foram recorrentes, tanto no que diz respeito a não observância aos aspectos normativos, quanto às condicionantes que fundamentaram as deliberações das alçadas decisórias pertinentes a cada caso.
6.4. Diante deste cenário, a Comissão Processante houve por bem analisar os documentos relacionados à fase de aquisição e produção de vinte e um empreendimentos do PAR contratados pela Superintendência Regional de Jundiaí/SP (SR Jundiaí) , totalizando um montante auditado de R$ 123.153.190,63.
6.5. Como resultado dos trabalhos, elaborou-se o Relatório Conclusivo (peça 16, p. 51-120) , que se subdivide em cinco tópicos: a) irregularidades na identificação e seleção da demanda para fins de contratação de empreendimento no Programa de Arrendamento Residencial (PAR) (peça 28, p. 57-64, item 7.2) ; b) irregularidades nas contratações das operações do PAR (peça 28, p. 64-88, item 7.3) ; c) irregularidades na solicitação e liberação de parcelas de obras dos empreendimentos do PAR (peça 28, p. 88-95, item 7.4) ; d) ociosidade na ocupação das unidades do PAR no âmbito da SR Jundiaí (peça 28, p. 95-101, item 7.5) ; e e) outras constatações (peça 28, p. 102-115, item 7.6) .
6.6. Destes tópicos, entendeu-se que apenas os descritos nos itens 'a' e 'd' concorreram para a formação do débito, como apurado naquela representação (TC Processo 007.127/2012-0, em apenso) .
6.7. No tocante à identificação e seleção da demanda (peça 16, p. 57-64, item 7.2) , a Comissão Processante destacou que, para a contratação de empreendimentos do PAR, fazia-se necessário observar dois requisitos: a) cumprir as normas aplicáveis e b) realizar estudo de demanda para arrendamento das futuras residências.
6.8. Em todos os empreendimentos analisados, a Auditoria da Caixa, entre outras ocorrências, assinalou que a demanda não foi identificada previamente (peça 16, p. 57, item 7.2.2) , contrariando disposições expressas no Manual Normativo CEF HH 50 e suas versões (peça 16, p. 122-159) . Esta falha teria ocasionado uma ociosidade excessiva de alguns empreendimentos, implicando danos aos cofres da entidade.
6.9. Segundo a Comissão, ao ser questionada acerca da realização dos necessários estudos de demanda, a Superintendência Regional de Jundiaí mostrou-se evasiva nos esclarecimentos prestados, não demonstrando os procedimentos adotados para a sua caracterização nem apresentado documentos que comprovassem a realização dos estudos prévios exigidos nos normativos.
6.10. Como evidência, a Comissão apontou contradições nas declarações prestadas pelos indiciados (peça 16, p. 58-63, itens 7.2.4 a 7.2.6) . Com efeito, ao cotejar as declarações prestadas com informações obtidas junto aos pontos de venda (PV) , a Comissão concluiu que os funcionários investigados não teriam participado da caracterização da demanda, não possuíam documentos relativos à análise cadastral e da renda dos futuros adquirentes nem teriam sido responsáveis pelo exame prévio e pela confirmação da renda informada pelos interessados, como alegaram em seus depoimentos. A corroborar suas conclusões, a Comissão destacou as seguintes contradições:
a) empreendimentos Parque da Mata e Parque da Serra:
a.1) declaração prestada por Luis César Figueiredo no sentido de que a renda dos candidatos não teria sido comprovada pela Caixa;
a.2) declaração prestada por Maurício Orestes Toledo referente à demanda desses empreendimentos, que, perguntado como teria obtido a informação da amostragem de 1.017 nomes para a caracterização da demanda desses empreendimentos assim como do índice de aproveitamento de 66,66%, respondeu que não se recordava;
a.3) resposta da Representação de Apoio ao Desenvolvimento Urbano de Jundiaí (Redur) , informando não ter recebido, para fins de arquivamento, disquete com o resultado da caracterização da demanda, contrariando declaração prestada à Comissão por Luis César Figueiredo;
a.4) não comprovação de análise prévia da demanda, permitindo-se presumir que os empreendimentos foram construídos a partir de cálculo sobre a metragem do terreno e nos critérios estabelecidos para o uso do solo pela Prefeitura Municipal de Jundiaí.
b) empreendimento Maria Amélia Zanutto:
b.1) suspeição acerca da veracidade da informação prestada por Luis César Figueiredo à Gepar, por meio de comunicação eletrônica (peça 55, p. 149) , pois a SR - Jundiaí não teria certificado a realização da análise em conformidade com o MN HH 050 nem apresentado os respectivos comprovantes.
c) empreendimentos Araucárias, Aroeiras, Figueiras e Ipês:
c.1) suspeição acerca da veracidade da informação prestada por Luis César Figueiredo à Gepar, por meio de comunicação eletrônica (peça 50, p. 97-98) , eis que a declaração não foi confirmada pelos pontos de venda da Caixa;
c.2) contradição entre informações prestadas a diversas unidades da Caixa, sinalizando a ausência de respaldo documental para as informações.
6.11. Além disso, a Comissão identificou ocorrências que colocariam em suspeição a veracidade de informações contidas em alguns bancos de dados disponibilizados pela SR Jundiaí (peça 16, p. 63-64, item 7.2.7) , tais como: a) candidatos com nome duplicado; b) candidatos com nome duplicado e com rendas informadas diferentes; e c) candidatos com mesmo nome, mesmo telefone contato, porém com CPF distinto.
6.12. Por derradeiro, a Comissão destacou que as inconsistências apresentadas na caracterização da demanda pela SR Jundiaí foram, também, noticiadas pela Superintendência Nacional de Habitação (Suhab) , conforme se verifica pelo teor do subitem 1.3 da CI Suhab/Gepar 101/2006 (peça 45, p. 42-43) , de 21/9/2006:
1.3. As inconformidades constatadas constituem-se em fatores de ampliação de risco previsto e assumido normalmente pela CAIXA nas operações do Programa de Arrendamento Residencial - PAR, especialmente em itens de elevado impacto de imagem e repercussão financeira, pois envolvem aspectos ambientais e de viabilidade do produto por falta de avaliação consistente em relação à demanda.
6.13. Assim, a Comissão concluiu que 'a SR Jundiaí não realizou a análise da demanda de acordo com os procedimentos estabelecidos no normativo que regulamenta o PAR, situação agravada com a prestação de informações não procedentes e/ou sem comprovação à GEPAR' (peça 16, p. 64, item 7.2.9) .
6.14. Especificamente, com relação à ociosidade na ocupação dos empreendimentos contratados pela SR-Jundiaí, verificou-se uma elevada incidência, como ilustra o quadro abaixo, que descreve a taxa de desocupação de sete empreendimentos localizados em Franco da Rocha/SP (peça 16, p. 95, item 7.5.1) :
	Empreendimento
	Unidades construídas
	Unidades ociosas
	% Ociosidade

	Res. Pq. Araucárias
	112
	112
	100

	Res. Pq. Aroeiras
	112
	112
	100

	Res. Pq. Figueiras
	80
	80
	100

	Res. Pq. Ipê
	128
	128
	100

	Res. Pq. Vitória I
	128
	63
	49

	Res. Pq. Vitória II
	128
	52
	40

	Res. Pq. Vitória IV
	128
	64
	50

	TOTAL
	816
	611
	75

6.15. Para a Comissão, essa ociosidade seria decorrência da não realização de prévio estudo de demanda, conforme relatado acima. Tal falha teria causado prejuízos à Caixa, eis que a instituição bancária desembolsou recursos para o pagamento de diversas despesas, como se depreende do excerto a seguir transcrito (peça 16, p. 101) :
'7.5.3.10. Considerando que as despesas de manutenção e conservação dos imóveis do PAR que ainda não estejam arrendados, segundo o MN FP 182 - FAR - Fundo de Arrendamento Residencial, além dos custos de vigilância, abarcam também taxas de condomínio, faturas de água, energia elétrica, gás e IPTU, e que a CAIXA é responsável pelo repasse das taxas de arrendamento aos imóveis não arrendados em 180 dias, contados a partir da data de legalização do empreendimento perante o Registro de Imóveis, e ainda que a ociosidade também reduz a remuneração devida à CAIXA, far-se-á necessário que a GEPAR em conjunto com a demais áreas envolvidas no PAR, façam tal levantamento e apurem os prejuízos à CAIXA e/ou ao FAR pela ociosidade decorrente da não qualificação da demanda de acordo com os procedimentos previstos no MN HH 050, e impute aos empregados Carlos Alberto Pinto da Silva e Luis César Figueiredo.'
6.16. Ao final, a Comissão, concluiu (peça 16, p. 115-115) :
'8.1. Com base nos exames realizados e nos documentos acostados aos autos do presente processo, restou confirmado que a SR Jundiaí não realizou a análise da demanda de acordo com os procedimentos estabelecidos no normativo que regulamenta o PAR, contratou os empreendimentos listados no item 7.1.4 deste Relatório com pendências documentais e sem a observância às exigências normativas, potencializando os riscos financeiros e de imagem da CAIXA e também do FAR, além daqueles normalmente esperados nessas operações, em flagrante descaso às manifestações técnicas da Engenharia e/ou afronta às deliberações dos órgãos superiores da CAIXA.
 (...) 
8.2. Por todo o exposto, restou comprovado que os empregados arrolados são passiveis de enquadramento nas esferas administrativa e civil.
8.2.1. No âmbito civil, é regra geral que todo aquele que causar prejuízo a outrem, quer por ação ou omissão voluntária, negligência ou imprudência, comete ato ilícito e fica obrigado a reparar o dano.
8.2.1.1. Considerando que a SR Jundiaí não comprovou ter qualificado a demanda para a totalidade dos empreendimentos do PAR analisados, conforme preceitua o normativo da operação, entende esta Comissão que os empregados Carlos Alberto Pinto da Silva e Luis César Figueiredo deverão responder solidariamente pelos prejuízos decorrentes da ociosidade motivada pela ausência dessa prévia qualificação da demanda, a serem posteriormente apurados pela GEPAR.
 (...) 
8.3. A seguir, registramos as ocorrências individualizadas por empregado arrolado, as quais foram demonstradas ao longo deste Relatório, e que se encontram suportadas pelas provas documentais apensadas aos volumes que integram o presente processo.
8.3.1. CARLOS ALBERTO PINTO DA SILVA
8.3.1.1. Ocorrências que, no entendimento desta Comissão, se caracterizam como atos decorrentes de dolo, com a indicação dos respectivos subitens do presente Relatório:
Contratação dos empreendimentos do PAR com inobservâncias aos normativos da operação, em flagrante descaso às manifestações técnicas da Engenharia e/ou afronta às deliberações dos órgãos superiores da CAIXA (subitens 7.3 a 7.3.7.2 e Anexo I) ;
Autorização para solicitação/liberação de parcelas de obras para as quais não detinha competência (subitens 7.4 a 7.4.7 e Anexo 11) ; e
Prestação de informações falsas à GEPAR (subitens 7.3.2.3, 7.3.2.5 e 7.3.4.3) .
8.3.1.2. Ocorrências que, no entendimento desta Comissão, se caracterizam como atos decorrentes de culpa por negligência, com a indicação dos respectivos subitens do presente Relatório:
Contratação dos empreendimentos do PAR sem a identificação da demanda conforme preceitua o normativo da operação (subitens 7.2 a 7.2.9 e Anexo I) .
 (...) 
8.3.1.4. A responsabilidade civil decorrente da ociosidade identificada nos empreendimentos do PAR, deverá ser quantificada pela GEPAR.
8.3.2. LUIS CÉSAR FIGUEIREDO
8.3.2.1 Ocorrências que, no entendimento desta Comissão, se caracterizam como atos decorrentes de dolo, com a indicação dos respectivos subitens do presente Relatório:
Prestação de informações falsas à GEPAR (subitens 7.3.2.3 e 7.3.4.3) ;
Não identificação da demanda conforme preceitua o normativo da operação (subitens 7.2 a 7.2.9) ; e
Autorização para solicitação/liberação de parcelas de obras para as quais não detinha competência (subitens 7.4 a 7.4.7 e Anexo 11) .
8.3.2.2. Ocorrências que, no entendimento desta Comissão, se caracterizam como atos decorrentes de culpa por negligência, com a indicação dos respectivos subitens do presente Relatório:
Manifestação favorável para contratação de empreendimentos, mesmo com pendências impeditivas normativamente, para qual não detinha competência (subitens 7.3.1) .
 (...) 
8.3.2.4. A responsabilidade civil decorrente da ociosidade identificada nos empreendimentos do PAR deverá ser quantificada pela GEPAR.'
7. Ultimados os trabalhos da Comissão, os autos foram submetidos à apreciação do Conselho Disciplinar da Matriz (CDM) , órgão administrativo de 1ª instância, que, por meio da Resolução 65/2010 CDM - Turma 3 (peça 3, p. 30-31) , de 2/9/2010, decidiu, por unanimidade, aplicar penalidades disciplinares aos senhores Carlos Alberto Pinto da Silva e Luis Cesar Figueiredo, bem como imputar-lhes, solidariamente, responsabilidade pelos danos causados, como apurado na CI SUHAB/GEPAR 005/09 (peça 15, p. 192-193) .
8. Irresignados, os interessados interpuseram recurso junto ao Conselho Disciplinar Superior (CDS) , órgão administrativo de 2ª instância, que, por meio da Resolução 26/2011 CDS - Turma 3 (peça 14, p. 32-33) , de 21/9/2011, decidiu, por unanimidade, isentá-los da responsabilidade civil e atenuar as penalidades disciplinares impostas em 1ª instância.
9. No âmbito deste TCU, as instruções e manifestações do MPTCU e do relator, produzidas na Representação em apenso, constantes das peças 2, 4, 49, 52, 53, 54, 59 e 72, desta TCE, opinaram pela ocorrência de prejuízos aos cofres da Caixa.
9.1. Apurou-se que os danos financeiros à empresa pública federal decorreram da contratação de empreendimentos do PAR, sem a identificação da demanda, contrariando os normativos da operação. Tal falha implicou a ociosidade de alguns empreendimentos, levando a Caixa a arcar com despesas adicionais. No caso, foram apontados prejuízos em relação aos empreendimentos Residencial dos Coqueiros, Residencial das Palmeiras, Residencial Parque da Serra e Residencial Parque da Mata. Imputou-se a responsabilidade por tal ocorrência aos Srs. Carlos Alberto Pinto da Silva e Luis César Figueiredo, respectivamente, superintendente e gerente de negócios da Superintendência da Caixa Econômica Federal em Jundiaí/SP, à época dos fatos respectivamente, tendo em vista que não observaram o preceituado no normativo da operação.
9.2. Diversas versões do manual da operação, HH 050 (peça 16, p. 122-159) , determinavam que a demanda para o arrendamento das unidades do PAR deveria ser identificada antes da contratação da operação. Além disso, os candidatos, quer cadastrados pela própria Caixa, quer disponibilizados pelo poder público, deveriam ser avaliados em requisitos básicos, tais como: a) nacionalidade; b) idade; c) renda mínima familiar; d) capacidade de pagamento; e e) idoneidade cadastral, o que também não ocorreu.
9.3. A par destas ocorrências, o MPTCU, em parecer exarado nos autos do TC Processo 007.127/2012-0 (peça 52) , chamou atenção para o fato de correr processo de Ação Civil Pública por ato de Improbidade Administrativa de 0003151-50.2012.4.03.6105 na Justiça Federal de São Paulo - Jundiaí, que, à época, contava com despacho de conhecimento da ação e determinação de citação dos réus. Transcrevo, por elucidativo, trechos daquela manifestação:
Na decisão proferida pelo juiz daqueles autos, vários indícios apontam para a existência de suposta má-fé e conduta dolosa dos responsáveis, que teriam atuado, em tese, para favorecer empresas construtoras da região, endossando uma demanda inexistente por imóveis destinados a programa popular de moradia urbana.
Para ilustrar essa forte suspeita, reproduzo alguns trechos da decisão proferida no processo de improbidade administrativa, em decisão exarada em 1º de fevereiro de 2013 (Disponibilização D. Eletrônico de decisão em 27/02/2013, pag. 575/580) :
'[...] Quanto à matéria de fundo, trazem os autos a pretensão ministerial de se imputar aos Requeridos a prática de atos de improbidade administrativa em decorrência do exercício de seus respectivos empregos públicos na Caixa Econômica Federal, quando gerenciavam a contratação e a execução de empreendimentos imobiliários financiados com recursos do FAR. Destarte, após a realização de auditoria nos procedimentos referentes aos empreendimentos imobiliários Residencial Maria A. Zanutto, Residencial Parque da Mata, Residencial Ouro e Residencial dos Coqueiros, sob a responsabilidade da Superintendência Regional de Jundiaí, foi instaurado procedimento administrativo (nº SP.2580.2007.A.000185) com a finalidade de apurar a responsabilidade dos Requeridos, sendo o Relatório Conclusivo acostado a fls. 211/281 do apenso. A análise atenta da vasta documentação que instrui a inicial denota que as irregularidades imputadas aos Requeridos podem ser resumidas na inobservância de normativos internos da CEF, inobservância da legislação Estadual e Municipal, desrespeito às deliberações superiores e prestação de informações falsas ou não comprovadas, quando da operacionalização dos contratos referentes aos empreendimentos imobiliários mencionados. É certo que, prima facie, as irregularidades mencionadas na inicial e no relatório se circunscrevem à seara de 'simples ilegalidades', sem a nota da improbidade administrativa, porquanto para o reconhecimento do ato ímprobo não basta a mera infração à lei ou ato normativo, é necessário que se demonstre que a conduta, além de ilegal, também foi forjada pela desonestidade ou má-fé do agente. Nesse sentido, destaca o ilustre Min. Luiz Fux que: 'A má-fé, consoante cediço, é premissa do ato ilegal e ímprobo e a ilegalidade só adquire o status de improbidade, quando a conduta antijurídica fere os princípios constitucionais da Administração Pública, coadjuvados pela má-intenção do administrador. Destarte, o elemento subjetivo é essencial à caracterização da improbidade administrativa, à luz da natureza sancionatória da Lei de Improbidade Administrativa, o que afasta, dentro do nosso ordenamento jurídico, a responsabilidade objetiva.' (STJ, RESP 200901457225, Primeira Turma, DJE 15/12/2010) Com efeito, o fato de haver a aprovação ou mesmo liberação de recursos financeiros sem análise prévia da demanda para os empreendimentos imobiliários, ou mesmo mediante a existência de pendências relacionadas às obras, como ausência de laudos ou de estudo ambiental, podem revelar a incúria, audácia ou insubordinação dos agentes envolvidos, mas para a caracterização da improbidade administrativa tem-se como indispensável a demonstração da má-fé e desonestidade dos agentes. Não se olvida que nem sempre é fácil a distinção das condutas ilegais das ímprobas, porquanto muitas vezes se afigura tênue o limite entre uma conduta 'arrojada', como mencionam os Requeridos, de uma conduta incauta ou ímproba. No ponto, os Requeridos não negam que inobservavam normativos internos e que, de fato, 'flexibilizaram' a apresentação de documentos considerados obrigatórios tanto para a contratação dos empreendimentos como para a liberação dos recursos necessários à sua execução. Como asseverado, ainda assim, a conduta se circunscreveria à esfera da simples ilegalidade ou da responsabilidade funcional no âmbito administrativo, já apurada segundo as normas da empregadora dos Requeridos. Todavia, não se pode negar, porquanto se encontra encartado aos autos, que a auditoria realizada pela CEF apurou a prática de tráfico de influência e de uso do cargo pelo Requerido Carlos Alberto para obtenção de favorecimento próprio ou alheio. Com efeito, consta dos itens 7.6 e seguintes do Relatório de Auditoria que o Requerido Carlos Alberto manteve relacionamento estreito com as empresas TECNOSUL Engenharia e Construção Ltda, responsável pelos empreendimentos Parque da Mata e Parque da Serra; DIRETIVA Engenharia e Construções Ltda., favorecida em transferências de recursos realizados pela empresa CENTRIUN Participações Ltda., que figurou como vendedora dos terrenos para os empreendimentos do PAR em Jundiaí (Parque da Mata e Parque da Serra) , e a JPG Engenharia e Construções Ltda., da qual são sócios José Augusto Junqueira, com o qual o Requerido Carlos Alberto manteve relação de sociedade na empresa EMAN, e Antônio Rafael Pinto da Silva, irmão do Requerido Carlos Alberto. Nesse passo, verifica-se pelo Relatório apresentado que houve intensa movimentação financeira entre as mencionadas empresas, coincidentes com as liberações de recursos provenientes do PAR, as quais, em análise última, indicam que o Requerido Carlos Alberto teria obtido vantagem indevida em decorrência do cargo de Superintendente que ocupava e do relacionamento que mantinha com as referidas empresas. Neste lanço, os auditores responsáveis apuraram movimentação financeira envolvendo o Requerido Carlos Alberto, José Augusto Junqueira, sócio da empresa JPG, receptora de recursos da DIRETIVA, oriundos da construtora TECNOSUL, e da EMAN, receptora de recursos em espécie, bem como recursos oriundos da empresa ROENVE Empreendimentos e Serviços Ltda., cuja empresa possui os mesmos representantes da empresa FLORENTINA Empreendimentos Ltda., locadora do imóvel destinado às instalações da Agência Vianelo e também da Superintendência Regional de Jundiaí, com posterior utilização para remessa de recursos ao Requerido Carlos Alberto (fls. 269/270 - apenso) . Destacou a auditoria: 'Com base em pesquisa ao SITRC - Sistema de Transferência de Recursos Comerciais, opção 5-38, constatou-se registros de emissão de TED - Transferência Eletrônica Disponível da empresa EMAN, indicando como favorecido o Superintendente Carlos nas seguintes datas: 28 e 29 JUN 06, 12, 13, 19, 20 e 21 JUL 06, 01, 02 e 03 AGO 06, cada uma no valor de R$ 172.600,00, e em todas constando a informação de distribuição de lucro. Além dos indícios do uso do cargo pelo Superintendente Carlos para benefício próprio ou de outrem envolvendo a empresa JPG, da qual os Srs. José Augusto Junqueira e Antônio Rafael Pinto da Silva, irmão do referido Superintendente são sócios (fls. 4602/4605) , sobejamente noticiados neste relatório, chamou-nos a atenção a fonte dos recursos utilizados para as referidas emissões.' A par de tais constatações, foram identificadas diversas movimentações financeiras realizadas pelo Requerido Carlos Alberto com indícios de lavagem de dinheiro, consoante apontado pelos auditores. Desse modo, os indícios apontados pela auditoria indicam, em tese, que as irregularidades perpetradas com a finalidade de agilizar as contratações, olvidando os normativos internos da Caixa e com a documentação necessária faltante, podem se relacionar à suposta vantagem auferida pelo Requerido Carlos Alberto quando das contratações dos empreendimentos, por intermédio das empresas interessadas, o que revela a necessidade de aprofundamento da instrução processual a fim de que fiquem esclarecidos os fatos descortinados pela auditoria, em relação aos quais o Requerido não se pronunciou em sede administrativa.
............................
Desse modo, sendo demonstrados indícios da prática de atos de improbidade administrativa pelo Requerido Carlos Alberto, a inicial deve ser recebida em relação a ele. Na mesma toada, cumpre mencionar que, malgrado os Requeridos Luis César Figueiredo e Maurício Orestes Toledo não tenham sido mencionados como envolvidos com as empresas destacadas, pela coincidência de irregularidades perpetradas em relação aquelas imputadas ao Requerido Carlos Alberto, bem como pelo fato de serem os gerentes e, portanto, auxiliares diretos do Superintendente Regional, tenho como inevitável o recebimento da inicial em relação a eles, porquanto não formado juízo negativo de sua responsabilidade nesta fase de prévia delibação. Agregue-se que as irregularidades constatadas durante a auditoria realizada foram confirmadas em depoimento prestado pelos auditores responsáveis ao Ministério Público Federal (fls. 195/198 - apenso) . Frise-se, ainda, que o fato de ter ocorrido a redução da pena dos Requeridos ou mesmo a sua isenção na esfera administrativa não vincula o Poder Judiciário, ante a independência de instâncias.'
9.4. Assim, caracterizadas as impropriedades e após a realização de diligências à Caixa, as instruções constantes das peças 49 e 72 apontaram o seguinte débito, decorrente de despesas suportadas pela Caixa, em razão das ocorrências assinaladas: 
	Empreendimento
	Valor histórico do débito (R$) 
	Valor Atualizado* (R$) 
	Demonstrativo de débito

	Res. dos Coqueiros
	1.018.652,32
	1.617.593,98
	Peça 67

	Res. das Palmeiras 
	150.012,84
	243.207,57
	Peça 68

	Res. Parque da Serra
	248.701,56
	399.225,29
	Peça 69

	Res. Parque da Mata 
	183.849,88
	293.909,25
	Peça 70

	TOTAL
	1.601.216,60
	2.553.936,09
	
Ocorrências:
a) não realização ou realização imperfeita dos estudos de demanda dos empreendimentos contratados pela Superintendência da Caixa Econômica Federal em Jundiaí/SP no âmbito do Programa de Arrendamento Residencial, em desobediência aos normativos da empresa pública federal, em especial ao HH 050, gerando ociosidade das unidades construídas, com prejuízos aos cofres da instituição financeira; e
b) Contratações realizadas com inobservância a normas internas da Caixa, a manifestações técnicas da engenharia da Caixa, a Resoluções do Comitê de Crédito e Renegociação da SR Jundiaí e a deliberações da Diretoria Executiva da Caixa;
10. Diante do acima exposto, a instrução à peça 82 propôs a citação dos senhores Carlos Alberto Pinto da Silva e Luis César Figueiredo para que apresentassem alegações de defesa ou recolhessem, solidariamente, aos cofres da Caixa Econômica Federal o débito a eles imputado, na forma descrita no item 1.7.1, do Acórdão 3861/2016-TCU-Primeira Câmara.
11. Anuindo ao proposto, o diretor, com fulcro na delegação de competência conferida pelo art. 1º, II, da Portaria-MIN-BD 1, de 22/8/2014, do Exmo. Sr. Ministro Relator Bruno Dantas, c/c o art. 1º, II, da Portaria Secex/SP 22, de 12/9/2014, determinou a realização da formalidade (peça 83) .
12. Dando cumprimento ao determinado, expediram-se os Ofícios Secex/SP 1348 e 1351/2017, ambos de 5/6/2017, endereçados, respectivamente, a Luis César Figueiredo Carlos (peça 87) e Alberto Pinto da Silva (peça 86) .
13. Cientes, como atestam os Avisos de Recebimento (peças 88 e 96) , datados de 13/6/2017, os responsáveis, por meio de advogado regularmente constituído (peças 89 e 90) , requereram prorrogação do prazo inicialmente fixado (peças 91 e 92) , sendo atendidos (peças 94 e 108) . Posterior e tempestivamente apresentaram, em conjunto, suas alegações de defesa (peça 110) , a seguir sumariadas e analisadas.
EXAME TÉCNICO
14. Os responsáveis, Carlos Alberto Pinto da Silva e Luis Cesar Figueiredo, respectivamente, superintendente e gerente de negócios da Caixa em Jundiaí, à época dos fatos, foram citados, solidariamente, pelo valor do débito, abaixo indicado, pelas seguintes ocorrências:
a) não realização ou realização imperfeita dos estudos de demanda dos empreendimentos contratados pela Superintendência da Caixa Econômica Federal em Jundiaí/SP no âmbito do Programa de Arrendamento Residencial, em desobediência aos normativos da empresa pública federal, em especial a o HH 050, gerando ociosidade das unidades construídas, com prejuízos aos cofres da instituição financeira; e
b) contratações realizadas com inobservância a normas internas da Caixa, a manifestações técnicas da engenharia da Caixa, a Resoluções do Comitê de Crédito e Renegociação da SR Jundiaí e a deliberações da Diretoria Executiva da Caixa;
Débito
	Empreendimento
	Valor histórico do débito (R$) 
	Valor Atualizado* (R$) 
	Demonstrativo de débito

	Res. dos Coqueiros
	1.018.652,32
	1.617.593,98
	Peça 99

	Res. das Palmeiras 
	150.012,84
	243.207,57
	Peça 100

	Res. Parque da Serra
	248.701,56
	399.225,29
	Peça 101

	Res. Parque da Mata 
	183.849,88
	293.909,25
	Peça 102

	TOTAL
	1.601.216,60
	2.553.936,09
	
15. Em sua defesa, arguiram, em síntese: a) ausência dos elementos de constituição regular do processo; b) especificidades e riscos negociais inerentes ao mercado imobiliário; e c) ausência de nexo causal entre a não realização dos estudos de demanda e a ociosidade verificada.
16. Antes de adentrar nas análises dos argumentos trazidos pela defesa, instar relatar que a Ação Civil Pública por ato de Improbidade Administrativa em face dos responsáveis aqui arrolados (processo 0003151-50.2012.4.03.6105) foi julgada procedente, sendo-lhes aplicada as penas de 'ressarcimento integral e solidário do dano causado, devidamente atualizado (R$ 2.241.480,80, para fevereiro de 2011) , proibição de contratar com o Poder Público ou receber benefícios ou incentivos fiscais ou creditícios, direta ou indiretamente, ainda que por intermédio de pessoa jurídica da qual seja sócio majoritário, pelo prazo de três anos', como pode ser consultado no sítio do TRF/3ª Região.
16.1. Inconformados, os réus apelaram à instância superior, que manteve a decisão atacada, conforme ementa a seguir transcrita (Apelação Cível 0003151-50.2012.4.03.6105/SP, TRF 3ª Região, DE de 23/1/2017, des. Nelton dos Santos) :.
'PROCESSUAL CIVIL. AÇÃO CIVIL PÚBLICA. IMPROBIDADE ADMINISTRATIVA. PROGRAMA DE ARRENDAMENTO RESIDENCIAL. CAIXA ECONÔMICA FEDERAL. PROVA PERICIAL. PRECLUSÃO. LEI 10.188/01. ART. 10, II, IX E XI, LEI 8.429/92. PREJUÍZO AO ERÁRIO, DOLO E NEXO DE CAUSALIDADE COMPROVADOS. PENALIDADES IMPOSTAS DE ACORDO COM OS CRITÉRIOS DO ART. 12, PAR. ÚN. DA LEI 8.429/92. PRINCÍPIOS DA RAZOABILIDADE E DA PROPORCIONALIDADE. INDEPENDÊNCIA DAS INSTÂNCIAS CIVIL, PENAL E ADMINISTRATIVA. AGRAVO RETIDO E APELAÇÃO DOS RÉUS NÃO PROVIDOS. APELAÇÃO DO AUTOR PARCIALMENTE PROVIDA.
1. Trata-se de ação civil pública ajuizada com a finalidade de obter a condenação dos réus em razão de atos de improbidade administrativa que teriam sido praticados no âmbito do Programa de Arrendamento Residencial (PAR) , operacionalizado pela Caixa Econômica Federal (CEF) e regulamentado pela Lei 10.188/01.
2. Os réus não requereram a produção de prova pericial nem na defesa prévia nem em contestação; ocorreu, portanto, a preclusão quanto à pretensão de realização de referida prova pericial, razão pela qual deve ser negado provimento ao agravo retido. Art. 366 do CPC.
3. Conforme quedou constatado nos autos, os réus deixaram de observar a legislação estadual, a legislação municipal e os atos normativos internos da Caixa Econômica Federal, desrespeitaram deliberações superiores e prestaram informações falsas ou não comprovadas na operacionalização dos contratos referentes aos empreendimentos imobiliários que estavam sob sua responsabilidade.
4. Restaram comprovados o prejuízo ao Erário e o nexo de causalidade, ante a ociosidade dos empreendimentos acarretada pela não realização de estudo prévio da demanda.
5. A Lei 8.429/92 exige, para a configuração dos atos de improbidade arrolados no artigo 10, que o ato causador de prejuízo ao Erário seja causado por dolo ou, ao menos, por culpa, mas somente excepcionalmente se admite ato de improbidade culposo. Precedentes do STJ.
6. Os próprios réus admitiram não terem seguido à risca os atos normativos internos e a legislação estadual e municipal referente ao Programa de Arrendamento Residencial (PAR) , o que atesta que tinham ciência de que não estavam observando as formalidades legais e regulamentares. Conduta dolosa.
7. Na imposição de penalidades, o juiz deve pautar-se pelos seguintes critérios: i) a extensão do dano e o proveito patrimonial obtido pelo agente, nos termos do artigo 12, parágrafo único, da Lei 8.429/92; ii) a independência entre as instâncias civil, penal e administrativa; iii) a possibilidade de impor as sanções de forma isolada ou cumulativa, consoante os princípios da razoabilidade e da proporcionalidade. Jurisprudência do STJ.
8. O dano causado ao Erário foi de grande monta, os agentes ocupavam cargos de chefia junto à Caixa Econômica Federal, o que lhes proporcionava plena ciência e articulação dos atos praticados, e o PAR destina-se ao arrendamento de moradia à população de baixa renda, o que majora a reprovabilidade da conduta.
9. Mantida a obrigação de ressarcimento integral e solidário do dano, bem como a proibição de contratar com o Poder Público ou receber benefícios ou incentivos fiscais ou creditícios, direta ou indiretamente, ainda que por intermédio de pessoa jurídica da qual seja sócio majoritário, porém majorando-se o prazo para cinco anos, nos termos do artigo 12, II, da Lei 8.429/92, e imposta multa civil.
10. A Caixa Econômica Federal apurou satisfatoriamente os fatos, tendo instaurado processo administrativo com observância dos princípios do contraditório, da ampla defesa e do devido processo legal, o que culminou com a responsabilização administrativa dos agentes, bem como embasou a propositura da presente ação. Assim, fica mantida a absolvição da Caixa Econômica Federal.
11. Agravo retido e apelação dos réus não providos e apelação do autor parcialmente provida
17. Tecida esta observação inicial, passa-se, então, ao resumo e exame das alegações apresentadas.
Argumento: ausência dos elementos necessários para a constituição válida e regular do processo
18. Após transcrever os arts. 212 do Regimento Interno/TCU e 5º, incisos III e IV, da Instrução Normativa - TCU 71/2012 (peça 110, p. 4-5) , os responsáveis, por meio de advogado regularmente constituído (substabelecimento às peças 97 e 103) , alegaram inexistir precisa quantificação do débito, em face da ausência de metodologia de apuração do dano e da impossibilidade de isolar a variável 'levantamento de demanda' dos demais fatores internos e externos.
18.1. A defesa pondera que a quantificação do débito foi obscura e desprovida de fundamentação e critérios, inobservando o disposto no art. 8º da Instrução Normativa - TCU 71/2012. Aduz que o relator (peça 53) teria chamado atenção para esta circunstância, destacando que a ausência de descrição acerca de quais seriam os custos com ociosidade dos empreendimentos inviabilizaria o exercício do contraditório e da ampla defesa pelos responsáveis. Além disto, argumenta que o relator teria questionado o que a Caixa considerou como empreendimentos que seguiram 'o cronograma de ocupação normal' e que poderiam ser considerados como regulares para a apuração do débito.
18.2. Sustenta que a imputação do dano não atenderia aos requisitos de culpabilidade estabelecidos pela jurisprudência do TCU. Nestas situações, em que não haveria comprovação do dano nem do nexo de causalidade, o TCU manifesta-se pelo arquivamento do processo, eis que ausentes os pressupostos de constituição regular do mesmo (Acórdão 1122/2011-TCU-Primeira Câmara, Min. Marcos Benquerer) .
18.3. Aduz que não foram auditadas todas as fases do processo de arrendamento residencial nem as ações de outras gerências da Caixa, responsáveis pela alienação e ocupação dos empreendimentos. Assere ser o estudo de demanda uma das variáveis do risco do negócio, não se podendo afirmar que qualquer falha neste processo seria determinante para a ociosidade dos empreendimentos. Prossegue asserindo que para afirmar que a conduta dos responsáveis resultou na ociosidade dos empreendimentos, seria necessário analisar todas as etapas das operações, uma vez que o programa de arrendamento residencial era composto de uma série de ações, como previsto no Manual de Procedimentos - Caixa HH 050. Consoante a defesa, 'a análise isolada das ações dos defendentes demonstra que, além do emprego equivocado de método empírico adotado pela Comissão, o Relatório Conclusivo se torna imprestável para a imputação de responsabilidades, pois não exaure o exame do processo de arrendamento dos empreendimentos'.
18.4. Assim, conclui que a instauração da TCE não observou as disposições contidas no art. 5º, IV, da Instrução Normativa - TCU 71/2012, pois não restou evidenciado que os prejuízos decorrentes da ociosidade dos empreendimentos tiveram origem nas ações exclusivas dos funcionários da Caixa, haja vista que não foram auditadas todas as fases do processo de arrendamento. No entender da defesa, subsistiriam inúmeros questionamentos, a inviabilizar o exercício da ampla defesa e do contraditório, razão por que restaria prejudicado o desenvolvimento válido e regular do processo, implicando o seu arquivamento, à luz das disposições contidas nos arts. 201, § 3º, e 212 do Regimento Interno do TCU.
Análise
19. Os argumentos não podem prosperar.
19.1. Em relação ao débito, entende-se que o mesmo restou devidamente caracterizado. De fato, no processo de representação, o relator, no despacho proferido (peça 53) , observou que o valor do débito apurado careceria de maior fundamentação, pelos motivos expostos nos itens 13-18 daquele despacho. Assim, determinou a esta unidade que diligenciasse a Caixa para prestar os seguintes esclarecimentos:
i) dos critérios adotados na seleção dos empreendimentos considerados anormalmente ociosos para fins de cálculo do débito no âmbito do TCU;
ii) da discriminação detalhada dos custos com ociosidade até a ocupação total de cada um dos empreendimentos a que diz respeito o item 'i';
iii) da discriminação detalhada de custos adicionais com vigilância até a ocupação total de cada um dos empreendimentos a que diz respeito o item 'i', indicando valores que tenham eventualmente sido ressarcidos;
iv) da discriminação detalhada de eventuais custos com recuperação de empreendimentos depredados, dentre aqueles a que se referem o item 'i', até a ocupação total de cada um deles.
19.2. Promovidas as diligências necessárias, a Caixa apresentou as informações/esclarecimentos solicitados. As instruções (peças 54 e 59) procederam ao exame dos elementos encaminhados, apontando, em essência, as seguintes conclusões.
19.2.1. De início, a Caixa informou que, embora a Comissão de Sindicância tenha apurado irregularidades em vinte e um empreendimentos analisados, só apontou débito em relação a quatro, tendo em vista as seguintes irregularidades: a) inobservância a normativos vigentes; b) inobservância às legislações estadual e municipal; c) desrespeito às deliberações superiores; e d) prestação de informações falsas e/ou não comprovadas.
19.2.2. A Comissão de Sindicância limitou-se a apontar débito em relação aos empreendimentos que apresentavam ociosidade de 100%, conforme relatório elaborado pela Superintendência Nacional da Caixa (peça 15, p. 139-142) , de 14/7/2008. Deste relatório, destaca-se a tabela constante à peça 15, p. 140, abaixo reproduzida, que relaciona as obras contratadas pela Superintendência de Jundiaí, a data de migração e a taxa de ociosidade: 
	Empreendimento
	Data da migração
	Ociosidade (%) 

	Berbari 2
	29/10/2004
	2,50

	Berbari 1
	29/10/2004
	2,68

	Dos Colibris
	16/6/2004
	1,14

	Res. Maria Amélia Zanutto
	12/11/2007
	34,64

	Res. Alberto Lazlo
	14/9/2006
	0,00

	CR Maria Ap. Z. Crema
	14/9/2006
	0,56

	Res. dos Coqueiros
	28/2/2006
	100,00

	Res. Das Palmeiras
	28/2/2006
	100,00

	Conj. Hab. Vista Alegre
	10/10/2005
	2,68

	Res. Parque do Ipês
	19/10/2006
	28,91

	Res. Parque das Figueiras
	4/12/2006
	45,00

	Res. Parque das Araucárias
	19/10/2006
	100,00

	Res. Parque das Aroeiras
	19/10/2006
	100,00

	Res. Vitória IV
	27/6/2006
	13,28

	Res. Vitória III
	8/3/2006
	6,25

	Res. Vitória I
	27/6/2006
	7,03

	Res. Vitória II
	27/6/2006
	6,25

	Res. Parque da Serra
	24/4/2008
	100,00

	Res. Parque da Mata
	24/4/2008
	100,00

	Res. Jardins II
	26/2/2007
	8,73

	Res. Jardins III
	12/4/2007
	11,11

	Res. Jardins I
	18/4/2007
	5,56

	Res. Pierre
	22/3/2003
	0,57

19.2.3. Verifica-se, do quadro acima, que das vinte e duas obras sob responsabilidade da Superintendência da Caixa em Jundiaí, seis apresentavam 100% de ociosidade.
19.2.4. Especificamente, em relação ao débito, a Caixa apresentou relatório analítico, contendo a quantidade de unidades ociosas, o período de ociosidade e o valor histórico do débito (peça 66) . Ao examinar o mencionado relatório, a instrução (peça 72) teceu os seguintes comentários:
30. No que concerne ao relatório de débitos apresentado (peça 98) , cumpre tecer algumas considerações.
31. Primeiro, o relatório informa que a CEF recolheu ao FAR valores relativos à taxa de ociosidade de vinte e quatro empreendimentos vinculados à Superintendência de Jundiaí, a saber: Conjunto Residencial Pierre-Prot, Residencial Berbari 1, Residencial Berbari 2, Condomínio Residencial dos Colibris, Condomínio Residencial Vitoria I, Condomínio Residencial Vitoria II, Condomínio Residencial Vitoria III, Condomínio Residencial Vitoria IV, Conjunto Habitacional Vista Alegre, Residencial Jardins I, Residencial Jardins II, Residencial Jardins III, Condomínio Residencial Maria Amélia Zanutto, Condomínio Residencial Parque dos Ipês, Residencial Águas da Serra, Residencial Alberto Lazio, Condomínio Residencial Parque das Figueiras, Condomínio Residencial Fumachi, Condomínio Residencial Ouro, Residencial das Palmeiras, Condomínio Residencial Maria Ap. Z. Crema, Residencial dos Coqueiros, Residencial Parque da Mata e Residencial Parque da Serra.
32. Segundo, o relatório elenca todos os empreendimentos da região de Jundiaí/SP que, na época, apresentaram ociosidade, não se limitando àqueles apontados nos trabalhos da Comissão de Apuração. Assim, constam do relatório ora enviado (peça 98) , empreendimentos que sequer foram examinados pela Comissão, como exemplo, cita-se o Conjunto Habitacional Vista Alegre. Por óbvio, tais valores não podem ser apontados como débito no presente processo.
33. Tecidas estas observações, cumpre relembrar que o Relatório da Comissão, após examinar a documentação relativa a vinte e um empreendimentos (item 7.1.4, peça 28, p. 56) , concluiu que 'a SR Jundiaí não realizou a análise de demanda de acordo com os procedimentos estabelecidos no normativo que regulamenta o PAR, situação agravada com a prestação de informações não procedentes e/ou sem comprovação à GEPAR'.
34. Posteriormente (julho/2008) , levantamento realizado pela Gerência Nacional de Programas Habitacionais e Arrendamento (GEPAR) apurou a taxa de ociosidade de diversos empreendimentos vinculados à Superintendência de Jundiaí (peça 27, p. 139-144) . Do quadro apresentado (peça 27, p. 140) , somente foram considerados como prejuízo os custos com ociosidade de quatro empreendimentos, que se encontravam totalmente desocupados até a data de setembro de 2008, a saber (peça 27, p. 192) : Residencial Parque da Serra, Residencial Coqueiros, Condomínio Residencial Araucárias e Condomínio Residencial Aroeiras. Assim, conforme documento fornecido pela Caixa (peça 27, p. 192-194) , o débito calculado seria de R$ 1.233.225,84, valor que serviu de referência à proposta contida na peça 68.
35. Deste relato, conclui-se que, no âmbito da CEF, a apuração de débito norteou-se por dois critérios: 1º) irregularidades na identificação e seleção da demanda para fins de contratação, como destacado no item 33, supra; e 2º) ociosidade de 100%, calculada em setembro de 2008 (item 34) . Empreendimentos que não se enquadravam, simultaneamente, nestes critérios, não foram considerados para efeito de débito.
36. Contudo, o exame do aludido quadro (peça 27, p. 140) revela que dois outros empreendimentos (Residencial das Palmeiras e Residencial Parque da Mata) , embora apresentassem ociosidade de 100%, não foram considerados para efeito de débito. Tal situação deve ser revista, como a seguir será demonstrado.
37. Compulsando os autos, verifica-se, no que pertine ao Residencial das Palmeiras (peça 28, p. 74-78, item 7.3.3) , que a contratação do empreendimento realizou-se com inobservância às normas internas da Caixa, bem como às manifestações técnicas da engenharia da Caixa (peça 35, p. 11-12, 95-107) , à recomendação do Comitê de Crédito e Renegociação da SR Jundiaí (peça 35, p. 24) , e à recomendação da GEPAR para que fossem observados os aspectos normativos definidos/admitidos para o PAR (peça 35, p. 22) . Ao final, a Comissão concluiu tratar-se de 'conduta grave do Superintendente Carlos cuja licenciosidade da sua atuação, acompanhada pelo então Gerente Luis César, afrontando as manifestações técnicas e as recomendações das instâncias superiores, elevou os riscos da CAIXA e do FAR ao contratar os empreendimentos Residencial Palmeiras e Residencial Coqueiros nas condições explicitadas no subitem 7.3.3.5 deste Relatório, restando inequívoco o descaso com os normativos e com a segurança que deve balizar a aplicação e a gestão de recursos públicos'.
38. Portanto, ante as considerações da Comissão e em face da elevada taxa de ociosidade apresentada pelo empreendimento (100%) , opina-se que o mesmo deve compor o débito a ser ressarcido em futura TCE, caso acatada a proposta adiante formulada.
39. No que concerne ao empreendimento Parque da Mata, a Comissão apurou (peça 28, p. 68-74, item 7.3.2) que a contratação realizou-se com inobservância às normas internas da Caixa, à manifestação técnica da engenharia da Caixa (peça 57, p. 103-116) , à Resolução do Comitê de Crédito e Renegociação da SR Jundiaí (peça 57, p. 117) e à deliberação da Diretoria Executiva da Caixa, que autorizou a contratação após regularização das pendências, além de condicioná-la à qualificação de demanda dos candidatos, conforme orientação contida no item 3.3 do HH 050, tal como informadas na CE - GEPAR 120/06 (peça 40, p. 60-61) . Ao final, a Comissão concluiu (peça 28, p. 74) :
'À situação já relatada, agregam-se também os indícios identificados pela Comissão, os quais serão oportunamente relatados no item 7.6 'OUTRAS CONSTATAÇÕES', deste Relatório, notadamente de que a 'urgência' dada pela SR Jundiaí para a contratação desses empreendimentos, afrontando questões técnicas e decisões superiores, inclusive com prestação de informações falsas, favoreceu a empresa CENTRIUN, vendedora do terreno, pois foram identificadas movimentações financeiras com os recursos oriundos dessa venda, em parte transferidos para a empresa DIRETIVA Engenharia e Construção Ltda., a qual por sua vez, também recebeu recursos da Construtora TECNOSUL, responsável pelas obras do PAR, e posteriormente transferidos para a empresa JPG Engenharia e Construção Ltda. cujos sócios, segundo o Contrato Social juntado às fls. 4602/4605, são os Srs. José Augusto Junqueira e Rafael Pinto da Silva, sócio da empresa EMAN - Engenharia e Construções Ltda. e irmão do Superintendente Carlos, respectivamente.'
40. Destarte, ante as considerações expendidas pela Comissão e considerando a elevada taxa de ociosidade apresentada pelo empreendimento (100%) , opina-se que o mesmo deve compor o débito a ser ressarcido em futura TCE.
41. Cumpre destacar que, consoante narrado no item 34, supra, a Caixa considerou que os empreendimentos Condomínio Residencial Araucárias e Condomínio Residencial Aroeiras (peça 27, p. 192-194) causaram prejuízo à instituição, em razão das impropriedades noticiadas no relatório de apuração (peça 28, p. 51-120) , que levaram a uma taxa de ociosidade de 100%, calculada em setembro/2008 (peça 27, p. 140) . Contudo, em recente manifestação (peça 97) , a Caixa esclarece, em relação aos citados empreendimentos, que não houve recolhimento da aludida taxa, pois os conjuntos habitacionais foram totalmente ocupados após o término das obras. Assim, não há débito a ser imputado aos responsáveis em relação a estes empreendimentos.
42. Sobre o débito, cabe esclarecer que, em lugar dos valores apurados pela Comissão e considerados na instrução (peça 68) , será adotada a planilha ora encaminhada (peça 98) , pois o apresenta de maneira analítica. Cumpre relatar que a planilha considerada (peça 98) substituiu planilha anteriormente encaminhada (peça 96) , como solicitado pela Caixa em mensagem eletrônica (peça 97) . Na planilha a ser considerada (peça 98) , estão descritos os empreendimentos e os códigos correspondentes (peça 98, p. 1) ; a data de ocorrência do débito (2ª coluna das tabelas, peça 98, p. 5-469) , a unidade habitacional que gerou o pagamento da taxa de ociosidade (1ª coluna das tabelas, peça 98, p. 5-469) ; e o valor recolhido (3ª coluna das tabelas, peça 98, p. 5-469) . Ou seja, a planilha apresenta todos os elementos necessários para o cálculo do débito. Quanto à 1ª coluna das tabelas (peça 98, p. 5-469) , que identifica o contrato, deve-se esclarecer que os números ali descritos, formados por 12 algarismos, identificam o programa, no caso o PAR, o empreendimento e a unidade habitacional. Como exemplo, tome-se a 1ª linha constante da peça 98, p. 5, na qual consta o seguinte contrato: 440138551014. Os dois primeiros dígitos informam tratar-se de contrato vinculado ao PAR, os sete seguintes, relacionam-se aos empreendimentos, cujos códigos foram descritos na peça 98, p. 1; os três últimos, dizem respeito à unidade habitacional. Assim, o código do exemplo citado pode ser assim interpretado: trata-se de contrato ligado ao PAR (44) , empreendimento Residencial Berbari 2 (0138551) , unidade 14 (014) .
19.3. Do acima transcrito, verifica-se que o débito resulta do somatório das taxas mensais pagas pela Caixa ao Fundo de Arrendamento Residencial (FAR) , que incide sobre cada unidade não arrendada após o prazo de 180 dias, contados da data da legalização do empreendimento perante o Registro de Imóveis (RI) competente, conforme art. 1º, § 5º, Portaria Interministerial MCid/MF 684, de 19/12/2007:
'Art. 1º A remuneração da Caixa Econômica Federal - CAIXA compreende a cobertura de todos os custos relacionados com as atividades de agente executor do Programa de Arrendamento Residencial - PAR e gestor do Fundo de Arrendamento Residencial - FAR.
 (...) 
§ 5º A CAIXA deverá efetivar o retorno ao FAR das taxas de arrendamento referentes aos imóveis não arrendados, após 180 dias, contados a partir da data de legalização do empreendimento perante o Registro de Imóveis - RI.'
19.4. Assim, cada unidade ociosa, isto é, não arrendada após 180 dias da data da legalização do empreendimento perante o Registro de Imóveis - RI, gerava para a CEF um dispêndio mensal, correspondente à taxa de arrendamento, enquanto não houvesse a sua regular ocupação. Tais valores, mensalmente descritos nas informações prestadas pela Caixa (peça 66) , formaram os demonstrativos de débito constantes às peças 78-81.
19.5. Desse modo, entende-se que o débito está devidamente configurado.
19.6. Em relação à demanda, cumpre recordar que as normas da Caixa, em especial o Manual Normativo HH 050 (peça 16, p. 122-159) , determinavam a sua identificação antes da contratação das operações.
19.7. É fato que o prévio estudo de demanda, em razão da dinamicidade do mercado, da migração do público alvo, além da competição com empreendimentos produzidos pelos governos estaduais e municipais com menores preços não são garantia da efetiva existência do comprador. A existência da comprovação de demanda não garante a efetiva existência do comprador. Nenhum estudo de demanda confere certeza absoluta. No entanto, a ausência destes estudos aumenta os riscos da operação, haja vista que sequer há estimativa de potenciais interessados.
19.8. Ao não realizar ou realizar imperfeitamente os estudos de demanda, os agentes da Caixa agiram de maneira imprudente, aumentando o risco das operações. Não há que se falar, neste caso, em riscos inerentes aos negócios imobiliários, haja vista o descumprimento de normas internas por parte dos responsáveis.
19.9. Acerca do nexo de causalidade, o MP/TCU assim se manifestou (peça 52) :
'Na situação concreta sob investigação nestes autos, o nexo causal entre a conduta dos agentes da Caixa e o dano perpetrado decorre da inobservância dos regramentos contidos no Manual Normativo HH 050 que regulamenta o PAR, e que estipula que a demanda para o arrendamento das unidades habitacionais dos empreendimentos deve ser identificada antes da contratação das operações, e que esta verificação deve ser realizada conforme os procedimentos descritos nesse mesmo normativo.
Pois bem, a equipe de auditoria da Caixa apurou que 'para todos os empreendimentos analisados, constatamos que a demanda não foi identificada de acordo com o item 3.3 do MN HH 050, pois a Superintendência Regional não apresentou a documentação comprobatória da avaliação dos proponentes da amostra em todos os requisitos básicos, de acordo com o subitem 3.9.1 do mesmo manual', conforme extrai-se da instrução preliminar de peça 2.
É lapidar desse raciocínio, que evidencia o nexo causal entre a conduta e o dano, o seguinte trecho da Comissão Disciplinar da Caixa em Campinas-SP (peça 28, p. 122-159) : 'Considerando que as despesas de manutenção e conservação dos imóveis do PAR que ainda não estejam arrendados, segundo o MN FP 182 - FAR - Fundo de Arrendamento Residencial, além dos custos de vigilância, abarcam também taxas de condomínio, faturas de água, energia elétrica, gás e IPTU, e que a CAIXA é responsável pelo repasse das taxas de arrendamento aos imóveis não arrendados em 180 dias, contados a partir da data de legalização do empreendimento perante o Registro de Imóveis, e ainda que a ociosidade também reduz a remuneração devida à CAIXA, far-se-á necessário que a GEPAR em conjunto com a demais áreas envolvidas no PAR, façam tal levantamento e apurem os prejuízos à CAIXA e/ou ao FAR pela ociosidade decorrente da não qualificação da demanda de acordo com os procedimentos previstos no MN HH 050...'
No caso em questão, não houve o estudo de demanda por unidades habitacionais, o que possibilitou uma superestimativa de unidades habitacionais que, ao final, não se comprovou real, ocasionando a situação de os imóveis ficarem prontos e disponíveis para arrendamento sem, contudo, que houvesse interessados aptos às condições do programa.'
19.10. De ressaltar que, na sentença proferida na Ação Civil Pública por ato de Improbidade Administrativa de 0003151-50.2012.4.03.6105 - Justiça Federal de São Paulo - Jundiaí, o juiz competente manifestou entendimento semelhante:
O nexo de causalidade entre as condutas dos requeridos e o prejuízo causado resta claramente evidenciado, principalmente pela inobservância da qualificação da demanda dos candidatos a adquirir os imóveis. De fato, conforme orientação contida no manual normativo HH 50 que regulamenta o PAR, item 3.3, é condição expressa que a demanda para o arrendamento das unidades habitacionais dos empreendimentos deve ser identificada antes da contratação das operações, visando justamente evitar o que se deu no caso dos autos, ou seja, ociosidade excessiva dos empreendimentos, ocasionando prejuízo ao erário.
Contrapondo-se à declaração dos réus de que a ociosidade ocorreu não por culpa deles, mas do setor interno da CAIXA competente para comercializar os empreendimentos (GILIE) , a tarefa desse setor, no mínimo, foi deveras dificultada pelos réus, ao descumprir o normativo do PAR HH 050, que prevê que a caracterização prévia da demanda compete à Superintendência Regional (item 7.2.4.1 do relatório, fls. 221) .
Com relação à inobservância do dever de cuidado objetivo, os réus, se não atuaram com imperícia (o que é pouco provável, dado o elevado cargo que exerciam dentro da CAIXA) , certamente atuaram com imprudência, agindo de forma a desobedecer ordenamentos, encobertar falhas e dissimular informações, para liberar de forma mais rápida a contratação dos empreendimentos.
19.11. Assim, resta evidenciado que o nexo de causalidade entre as condutas dos responsáveis e o prejuízo causado decorre da inobservância de normas da Caixa, em especial das atinentes à qualificação da demanda dos candidatos.
19.12. Pelo exposto, opina-se pelo não acolhimento da alegação de ausência de pressupostos para o desenvolvimento válido e regular do processo.
Argumento: decurso do prazo de dez anos inviabiliza o exercício do contraditório e da ampla defesa
20. A defesa alega que os princípios do contraditório, da proporcionalidade, da razoabilidade e da segurança jurídica restaram violados, uma vez que os responsáveis teriam sido citados após dez anos da ocorrência dos fatos geradores. Neste sentido, cita diversas decisões deste TCU: processos TC Processo 279.083/1994-1, Processo 279.093/1994-2, Processo 279.145/1994-2, Processo 927.259/1998-2 e Processo 724.095/1993-4; Acórdão 314/2004-TCU-Primeira Câmara) .
Análise
21. O normativo que trata de prazo para a instauração de TCE é a Instrução Normativa - TCU 71/2012, que dispõe em seu art. 6º, II, que, salvo determinação em contrário do Tribunal de Contas da União, fica dispensada a instauração da tomada de contas especial quando houver transcorrido prazo superior a dez anos entre a data provável de ocorrência do dano e a primeira notificação dos responsáveis pela autoridade administrativa competente.
21.1. Ocorre que o Relatório da Comissão de Sindicância (peça 16, p. 51-120) , que apurou os fatos e as responsabilidades, de 14/11/2007 (peça 16, p. 120) , analisou a documentação relativa a contratos assinados entre 11/11/2003 e 31/3/2006, período, portanto, em que teriam ocorrido as irregularidades.
21.2. Por sua vez, as primeiras notificações endereçadas aos responsáveis, Carlos Alberto Pinto da Silva e Luis Cesar Figueiredo, respectivamente, datam de 11 e 26/3/2008 (peça 27, p. 4 e 38) . Portanto, não houve decurso longo de tempo, superior a dez anos, a justificar o alegado prejuízo à defesa, o que afasta, de pronto, a aplicação do art. 6º, inciso II, da IN/TCU 71/2012.
21.3. Ademais disso, caso houvesse transcorrido mais de dez anos, a aplicação dessa disposição normativa não seria automática, pois os responsáveis deveriam comprovar, no caso concreto, o efetivo prejuízo à ampla defesa ou ao contraditório, o que não ocorreu nestes autos.
21.4. Desse modo, opina-se pela rejeição do argumento.
Argumento: especificidades e riscos negociais do mercado imobiliário
22. A defesa assere que os investimentos em mercado imobiliário estão sujeitos a uma série de variáveis, sendo a demanda uma delas. Sustenta que a contratação da demanda pode ser considerada como uma variável extrínseca à Caixa e, ainda que dimensionada, segundo quaisquer parâmetros, não afastaria os riscos de eventuais prejuízos.
22.1. Aduz que a própria comissão reconheceu os riscos inerentes aos empreendimentos. Alega que o Relatório Conclusivo (peça 16, p. 51-120) não apresentou qualquer metodologia para tratar de assuntos como 'risco negocial', 'potencializar riscos'. Para a defesa, a 'utilização de expressões sem fundamentação legal, teórica ou jurídica para se imputar aos responsáveis uma denominada 'potencialização de riscos' que não se consegue nem mesmo definir o que seja, em que medida e em qual proporção', configura-se mero empirismo.
22.2. Frisa que não se conseguiu isolar a variável 'levantamento de demanda', imputada aos responsáveis, para aferição de sua ausência em um eventual prejuízo. Afirma que, mesmo que se realizasse o levantamento da demanda conforme estabelecido nos manuais da Caixa, a mera quantificação da demanda não garantiria o resultado exitoso do empreendimento, pois haveria uma série de variáveis a influenciar a decisão do consumidor. Segundo a defesa, a afirmação constante do Relatório Conclusivo de que a falta ou a existência de falhas no levantamento da demanda potencializou riscos seria de caráter empírico, sem fundamentação legal, teórica ou jurídica, configurando-se meio não confiável para a imputação de responsabilidade e de ressarcimento de danos.
22.3. Por fim, ainda abordando o nexo de causalidade, assevera não ser possível relacionar os prejuízos decorrentes da ociosidade de empreendimentos do PAR com as ações ou omissões dos defendentes, em virtude de:
a) a processualística documental foi saneada ao longo dos contratos e antes da própria auditoria realizada;
b) impossibilidade de isolar a variável 'levantamento da demanda' do conjunto de fatores internos e externos, de ordem macro e microeconômica, no âmbito da operação negocial, que tem por natureza os riscos financeiros;
c) impossibilidade de distinguir quais os empreendimentos que tiveram o 'cronograma normal de ocupação' executado, por ausência de norma que o defina;
d) inviabilidade de distinguir os empreendimentos ociosos, em razão diretamente da ação exclusiva dos defendentes, que tinham por atribuição a contratação e o acompanhamento das obras, e da ação dos demais empregados de outras Gerências da Caixa, que tinham por responsabilidade a alienação e a ocupação.
22.4. Ademais, argumenta que os responsáveis foram isentados de quaisquer responsabilidades no âmbito da Caixa, por decisão colegiada, por meio da Resolução 26/2011 - CDS, de 21/9/2011, 'por não identificar nos autos elementos que comprovem o nexo causal entre a conduta irregular dos arrolados e o dano sofrido pela Caixa'.
Análise
23. Em relação às peculiaridades dos negócios imobiliários, é certo que este segmento tem suas próprias características. A demanda por imóveis pode ser afetada por diversos fatores, tais como: inflação, taxa de juros, momento político-econômico, mudanças nas regras de financiamento, taxa de desemprego, entre outros. Mas não é disso que se cuida nestes autos. No caso em apreço, não houve levantamento de demanda, ou seja, contrariando normas internas da instituição, os responsáveis contrataram operações sem que sequer avaliassem a demanda por tais empreendimentos, aumentando, assim, indevidamente os riscos da operação.
23.1. Como destacado no voto condutor do Acórdão proferido pelo TRF/3ª Região (disponível na rede mundial de computadores no sítio do TRF/3ª Região) :
'Em verdade, os próprios réus admitem que descumpriram alguns atos normativos internos para o atingimento de metas envolvendo o Programa de Arrendamento Residencial (PAR) . A respeito, mencionem-se os seguintes trechos do Relatório Conclusivo do procedimento administrativo da Caixa Econômica Federal, nos quais são transcritos trechos das declarações prestadas pelos investigados.
 (...) 
Ocorre que, como bem asseverado na sentença, não se admite arrojo e flexibilização no trato do dinheiro público, sobretudo em razão dos princípios da legalidade e da moralidade administrativas.
Com efeito, ao descumprir os atos normativos, contrariando as manifestações técnicas da área de engenharia e dos órgãos superiores da Caixa Econômica Federal, solicitando ou liberando parcelas de obras para as quais não detinham competência, prestando informações falsas à GEPAR e contratando empreendimentos do Programa de Arrendamento Residencial (PAR) sem identificação da demanda, os réus causaram prejuízo ao Erário.'
23.2. Ao descumprirem deliberadamente normas da Caixa, os responsáveis chamaram para si o risco de insucesso das operações. Ao contrário, houvessem observado as normas pertinentes, o insucesso dos empreendimentos não poderia ser-lhes imputado, cabendo, então à Caixa, assumir os prejuízos do negócio.
23.3. No tocante ao nexo de causalidade, o tema já foi analisado nos itens 19.9 e 19.10 aos quais me reporto.
23.4. Assim, opina-se pela rejeição do argumento apresentado.
EXAME COMPLEMENTAR
24. Ultimada a instrução, a defesa, com fundamento no art. 160, § 1º do RITCU, apresentou, em 18/5/2018, documentação complementar (peça 115) , que solicita, em atenção aos princípios do formalismo moderado e da verdade material, seja examinada para elucidação dos fatos apontados nesta TCE.
24.1. Tendo em vista que, até o momento, não houve manifestação do titular desta unidade, o processo encontra-se em fase instrutória. Assim, à luz das disposições contidas no mencionado artigo, as justificativas complementares podem ser recebidas.
25. Passa-se, então, a resumi-las e analisá-las.
25.1. Os responsáveis, regularmente representados (peças 97 e 103) , alegam que o PAR se mostrou um programa inviável, eis que seu principal vetor, construção de um empreendimento arrimado na demanda de interessados, com renda e cadastros declarados, não se efetivava, em razão das seguintes situações: a) perda de renda do interessado; b) extrapolação do limite de renda permitido; c) compra de outro imóvel pelo interessado. Assim, este programa habitacional foi sucedido pelo 'Minha Casa, minha Vida'.
25.2. Esclarece que o PAR seguia os seguintes procedimentos: a) a Prefeitura apresentava o cadastro de demanda para a Caixa; b) a Superintendência da CEF confirmava se a renda informada no cadastro era compatível com a exigida e elaborava a pesquisa cadastral; c) a Gerência de Filial de Desenvolvimento Urbano e Representação de Apoio ao Desenvolvimento Urbano - GIDUR decidia pela assinatura dos contratos de construção e definia a quantidade de unidades que seriam produzidas, observando o número de proponentes que atendia ao perfil exigido pelo programa; e d) a Gerência de Alienação da Caixa - GILIE, ao término da construção, responsabilizava-se, com base no cadastro apresentado pela Prefeitura, pelo arrendamento dos imóveis. Frisam que este trâmite durava em média três anos, sendo que, ao final, os cadastros, decorrentes do levantamento de demanda, poderiam ou não ser aproveitados pelos motivos expostos no item acima.
25.3. Assim, entendem que, dada a complexidade do procedimento e o envolvimento de vários setores da Caixa, não podem ser responsabilizados por fatores exógenos e alheios a suas vontades.
25.4. Afirmam que os empreendimentos Coqueiros, Palmeiras, Parque da Serra e Parque da Mata foram integralmente ocupados, respectivamente, em 12/2/2010, 28/10/2010, 13/3/2009 e 23/12/2010. Aduzem que obtiveram estas informações de maneira informal, assim solicitam que se diligencie a Caixa para confirmação dos dados.
25.5. Argumentam que CEF não sofreu qualquer prejuízo, haja vista que os valores dos imóveis eram atualizados, conforme carta enviada pelo Gerente e pela Superintendência Nacionais às Superintendências Regionais (peça 115, p. 35-37) .
25.6. Asserem que, embora não tivessem competência para tal mister, estão sendo responsabilizados pela liberação de recursos, com supostas pendências contratuais. Afirmam que tal incumbência pertencia a outras gerências. Sustentam que as pendências técnicas, negociais e jurídicas apontadas foram cumpridas, sendo as obras construídas e entregues sem qualquer risco. Logo, em homenagem aos princípios da proporcionalidade e da razoabilidade, rogam que não lhes sejam aplicadas quaisquer sanções, eis que agiram com correição.
25.7. Por derradeiro, alegam que agiram com boa-fé que, segundo afirmam, é presumida. Neste sentido, citam Francisco Eduardo Carilho Chaves (peça 115, p. 15, item 7) : 'reconhecer a boa-fé difere de afirmar que não houve má-fé. A má-fé deve ser provada enquanto a boa-fé pode ser presumida'. Ainda sobre o tema, mencionam os Acórdãos TCU 3400/2011, rel. Augusto Nardes, e 5022/2010, rel. Augusto Sherman, ambos da 2ª Câmara.
Análise
26. Em relação ao alegado nos itens 25.1 a 25.3, não se desconhece a complexidade das contratações de um programa desta envergadura, que envolvem recursos vultosos, as três esferas de governo, empresas e público-alvo, todos inseridos em uma política pública de habitação. Também não se desconhece que, no âmbito da Caixa, diversos setores atuam de maneira coordenada para alcance do objetivo do programa, qual seja, propiciar moradia à população de baixa renda, sob a forma de arrendamento residencial com opção de compra. Entre outras atribuições, competia à Superintendência Regional de Jundiaí identificar a demanda antes da contratação das operações.
26.1. Em linhas gerais, no tocante à estimativa de demanda no âmbito do PAR, as pessoas interessadas procuravam o Poder Público (Secretaria de Habitação Municipal ou Estadual) , responsável pela identificação das famílias a serem beneficiadas pelo PAR, para obter informações sobre como se candidatar. Uma vez cadastradas as famílias, o tratamento deste banco de dados era, no âmbito da Caixa Econômica Federal, regulado pelo Manual Normativo HH 050, em especial em seu item 3.3 - Identificação da Demanda para Arrendamento das Unidades Habitacionais (peça 16, p. 121-159) .
26.2. Da leitura deste item, verifica-se que: 1º) a demanda para o arrendamento deveria ser identificada antes da contratação das operações; 2º) uma amostra dos proponentes deveria ser avaliada em todos os requisitos básicos utilizados para o arrendamento de imóveis do PAR, definidos no item 3.9.1 (peça 16, p. 152) ; e 3º) o resultado da amostra deveria representar, no mínimo, duas vezes a quantidade de proponentes necessária ao arrendamento de todas as unidades do empreendimento.
26.3. Pois bem, como destacado acima, para a contratação de empreendimentos do PAR, era necessário e imprescindível realizar estudo de demanda para arrendamento das futuras residências (item 3.3.1, MN HH 050, peça 16, p. 121) . Em todos os empreendimentos analisados, a Auditoria Interna da Caixa reconheceu, taxativamente, que a demanda não foi identificada previamente (peça 28, p. 57, item 7.2.2) , fato que ocasionou ociosidade excessiva, implicando danos aos cofres da Caixa. Por elucidativo, transcrevo trechos do Relatório Conclusivo:
7.2.1. É condição expressa no manual normativo HH 050 que regulamenta o PAR, vigente à época, que a demanda para o arrendamento das unidades habitacionais dos empreendimentos deve ser identificada antes da contratação das operações, e que esta verificação deve ser realizada conforme os procedimentos descritos nesse mesmo normativo.
7.2.2. Desta forma, e de acordo com o registro exarado nos já mencionados RA, a auditoria foi taxativa em seu item 9, ao afirmar:
'Para todos os empreendimentos analisados, constatamos que a demanda não foi identificada de acordo com o item 3.3 do MN HH 050, pois a Superintendência Regional não apresentou a documentação comprobatória da avaliação dos proponentes da amostra em todos os requisitos básicos, de acordo com o subitem 3.9.1 do mesmo manual'. (Grifo no original) 
26.4. O Relatório conclusivo apontou diversas evidências, tais como, depoimentos dos envolvidos, declarações de terceiros, documentos, a indicar que a Superintendência de Jundiaí não realizou os estudos de demanda necessários e imprescindíveis às contratações ou os realizou de maneira não conforme. Ao final, a Comissão concluiu (peça 28, p. 64, item 7.2.9) :
7.2.9. Diante de todo o exposto, restou caracterizado para esta Comissão que a SR Jundiaí não realizou a análise da demanda de acordo com os procedimentos estabelecidos no normativo que regulamenta o PAR, situação agravada com a prestação de informações não procedentes e/ou sem comprovação à GEPAR.
26.5. Verifica-se, do acima relatado, que a estimativa de demanda era condição necessária para a contratação dos empreendimentos. Uma vez apresentada, pelo poder público municipal, a relação dos interessados, cabia à Superintendência Regional, consoante previsto no MN HH 050, avaliar uma amostra deste rol e, verificando demanda suficiente, realizar a contratação. Ao revés, caso a demanda não atendesse os requisitos fixados no normativo, não poderia ser efetivada a contratação. Tratava-se, portanto, de condição necessária à contratação. Ao não cumprirem o mencionado normativo, os responsáveis assumiram o risco de insucesso das contratações.
26.6. Assim, opina-se pela rejeição do argumento apresentado.
27. No tocante ao alegado no item 25.4, a ocupação posterior dos empreendimentos não elide os prejuízos suportados pela Caixa. Como reportado nos itens 19.2.4 e ss., acima, o débito resulta do somatório das taxas mensais pagas pela Caixa ao Fundo de Arrendamento Residencial (FAR) . Estas taxas incidiam sobre cada unidade não arrendada após o prazo de 180 dias, contados da data da legalização do empreendimento perante o Registro de Imóveis (RI) competente, conforme art. 1º, § 5º, Portaria Interministerial MCid/MF 684, de 19/12/2007:
Art. 1º A remuneração da Caixa Econômica Federal - CAIXA compreende a cobertura de todos os custos relacionados com as atividades de agente executor do Programa de Arrendamento Residencial - PAR e gestor do Fundo de Arrendamento Residencial - FAR.
 (...) 
§ 5º A CAIXA deverá efetivar o retorno ao FAR das taxas de arrendamento referentes aos imóveis não arrendados, após 180 dias, contados a partir da data de legalização do empreendimento perante o Registro de Imóveis - RI
27.1. Assim, opina-se pela rejeição do argumento apresentado.
28. No que concerne ao alegado no item 25.5, o argumento não pode prosperar. Como acima destacado, o prejuízo da Caixa adveio do recolhimento ao FAR das taxas de arrendamento referentes aos imóveis não arrendados. O documento apresentado, carta enviada pelo Gerente e pela Superintendência Nacionais às Regionais (peça 115, p. 35-37) , apenas orienta as Superintendências a proceder à atualização monetária dos imóveis a fim de não comprometer o equilíbrio econômico-financeiro do FAR. Neste documento, verifica-se que a correção monetária proposta, com base na Selic, alteraria o valor do empreendimento e, por conseguinte, da taxa de arrendamento a ser cobrada do futuro morador. Tratava-se, tão somente, de atualização monetária do valor das unidades construídas, sem a finalidade de compensar eventuais prejuízos experimentados pela Caixa.
28.1. Desse modo, opina-se pela rejeição do argumento apresentado.
29. Quanto à alegação contida no item 25.6, no sentido de que estariam sendo responsabilizados pela liberação de recursos, com supostas pendências contratuais, a afirmativa não procede. Neste procedimento especial de tomada de contas, os responsáveis foram citados para recolherem o débito ou apresentarem defesa em relação às seguintes ocorrências (peça 86 e 87) :
a) não realização ou realização imperfeita dos estudos de demanda dos empreendimentos contratados pela Superintendência da Caixa Econômica Federal em Jundiaí/SP no âmbito do Programa de Arrendamento Residencial, em desobediência aos normativos da empresa pública federal, em especial ao HH 050, gerando ociosidade das unidades construídas, com prejuízos aos cofres da instituição financeira; e
b) Contratações realizadas com inobservância a normas internas da Caixa, a manifestações técnicas da engenharia da Caixa, a Resoluções do Comitê de Crédito e Renegociação da SR Jundiaí e a deliberações da Diretoria Executiva da Caixa.
29.1. As liberações de recursos estão inseridas no item 'b' dos ofícios citatórios (peças 86 e 87) . Este tema foi tratado no item 7.4 do Relatório Conclusivo (peça 28, p. 88-95) . A Comissão constatou que na fase de produção dos empreendimentos do PAR foram realizadas solicitações/liberações de parcelas em desacordo com as orientações estabelecidas no normativo da operação, identificando os responsáveis e as ocorrências no quadro constante à peça 28, p. 160/161. Do quadro, contata-se que várias liberações foram autorizadas pelos gestores da Superintendência Regional de Jundiaí, em que pese a existência de algumas pendências, infringindo normativos da CEF, que constam relacionados naquele quadro. Isoladamente considerada, a ocorrência poderia não causar prejuízos e eventualmente ser considerada formal. Contudo, não é assim que se apresenta nestes autos. No contexto das operações que se examinam, trata-se de mais um elemento que aumentou desnecessariamente os riscos da Caixa.
29.2. A título de ilustração, cito o exemplo assinalado pela Comissão, envolvendo os empreendimentos Palmeiras e Coqueiros, situados em Cajamar/SP (peça 28, p. 93-94, itens 7.4.4.2 a 7.4.5.1) . Segundo a Comissão, embora houvesse manifestação técnica no sentido de paralisar a execução dos empreendimentos até que se apresentasse uma solução definitiva para a questão do abastecimento de água, pois não existia, até aquele momento, garantias de que os empreendimentos seriam atendidos com água potável, os gestores da SR/Jundiaí procederam à liberação de parcelas financeiras contratadas. Para a Comissão, tal fato revelou-se gravíssimo, ante a exposição da Caixa a riscos desnecessários, como se verifica do seguinte relato (peça 28, p. 94, item 7.4.4.4) :
Ora, a criticidade apontada pela Engenharia da CAIXA foi decorrente do descaso dos gestores da SR e REDUR Jundiaí, pois tivessem observado as orientações normativas, por certo não exporiam a CAIXA aos riscos noticiados, aliás, essa situação, gravíssima no entendimento desta Comissão, foi o que motivou a 'intervenção' da SUDUP - Superintendência Nacional Parcerias e Apoio ao Desenvolvimento Urbano (...) 
29.3. Portanto, opina-se pela rejeição do argumento apresentado.
30. A argumentação de boa-fé apresentada pelos responsáveis no item 25.7, também não pode ser acatada. Relativamente a esse aspecto, o Plenário deste TCU sedimentou entendimento de que quando se trata de processos atinentes ao exercício do controle financeiro da Administração Pública, tais como o que ora se examina, a boa-fé não pode ser presumida, devendo ser demonstrada e comprovada a partir dos elementos que integram os autos.
30.1. Tal interpretação decorre da compreensão de que, relativamente à fiscalização dos gastos públicos, privilegia-se a inversão do ônus da prova, pois cabe ao gestor comprovar a boa aplicação dos dinheiros e valores públicos sob sua responsabilidade. Sobre o assunto, convém transcrever trecho constante do Relatório do Acórdão 2173/2015-TCU-Segunda Câmara, Ministro-Relator Augusto Nardes:
59. Nos processos do TCU a boa-fé dos responsáveis não pode ser simplesmente presumida, mas antes deve ser verificada, demonstrada, observada, enfim, reconhecida.
59. Outrossim, parece inconsistente a possibilidade de se reconhecer boa-fé (que exige o desconhecimento da ilegalidade da ação) quando a gestora agiu de forma negligente e imprudente (descumprindo dever que deveria conhecer) atestando serviços sem proceder à devida verificação e, depois, ordenando o pagamento da despesa.
60. Vale acrescentar que o princípio do in dubio pro reo não é cabível nos processos do TCU. Isso porque, diferentemente do direito civil, em que a boa-fé é presumida, nos processos referentes a comprovação de utilização regular de recursos públicos prevalece o Princípio da Supremacia do Interesse Público, fazendo com que se tenha a inversão do ônus da prova, cabendo, pois, ao gestor público comprovar a boa-fé na aplicação dos dinheiros e valores públicos sob sua responsabilidade.
61. Sobre o assunto, o art. 202, § 6º, do Regimento Interno/TCU, estabelece que, não restando configurada de forma objetiva (entenda-se, nos autos do processo) a boa-fé dos responsáveis, o Tribunal proferirá, desde logo, o julgamento definitivo de mérito pela irregularidade das contas. Assim sendo, o efeito do reconhecimento da boa-fé não é o de afastar o débito, mas efeito de natureza processual permitindo, desde logo, o julgamento do mérito.
30.2. Nesse contexto, não há como se vislumbrar a boa-fé nas condutas dos responsáveis, que deixaram de observar exigências dispostas nos normativos da Caixa, expondo à instituição a riscos desnecessários e prejuízos financeiros.
30.3. Logo, opina-se pela rejeição do argumento apresentado
CONCLUSÃO
31. O presente procedimento especial de tomada de contas foi instaurado em cumprimento ao determinado no item 1.7.1, do Acórdão 3861/2016-TCU-Primeira Câmara. Regularmente citados, os responsáveis apresentaram defesa conjunta, sumariada e examinada na seção precedente. As alegações apresentadas não conseguiram afastar as ocorrências assinaladas nas citações. Os argumentos de defesa tampouco lograram afastar o débito imputado aos responsáveis. Ademais, inexistem nos autos elementos que demonstrem sua boa-fé ou a ocorrência de outros excludentes de culpabilidade. Desse modo, suas contas devem, desde logo, ser julgadas irregulares, nos termos do art. 202, § 6º, do Regimento Interno/TCU, procedendo-se à sua condenação em débito.
32. Considerando que as irregularidades ocorreram entre 11/11/2003 a 31/3/2006, como assinalado no item 21.1, e que a decisão que ordenou a citação dos responsáveis datada de 14/6/2016, Acórdão 3861/2016-TCU-Primeira Câmara (peça 75) , configurou-se a prescrição punitiva do Tribunal de Contas da União, nos termos dos artigos 189 e 205 do Código Civil. Esse é o entendimento consubstanciado no Acórdão 1441/2016-TCU-Plenário, de 8/6/2016, que apreciou incidente de uniformização de jurisprudência suscitado em julgamento de recurso de reconsideração contra o Acórdão 3298/2011-TCU-Plenário. Assim, opina-se pela não aplicação da multa prevista no art. 57 da Lei 8.443/1992.
PROPOSTA DE ENCAMINHAMENTO
33. Ante todo o exposto, submetem-se os autos à consideração superior, propondo:
a) com fundamento nos arts. 1º, inciso I, 16, inciso III, alíneas 'b' e 'c', c/c os arts. 19 e 23, inciso III, da mesma Lei, e com arts. 1º, inciso I, 209, incisos II e III, 210 e 214, inciso III, do Regimento Interno, que sejam julgadas irregulares as contas de Carlos Alberto Pinto da Silva (XXX.723.188-XX) e Luis Cesar Figueiredo (XXX.663.698-XX) , respectivamente, superintendente e gerente de negócios da Superintendência da Caixa Econômica Federal em Jundiaí/SP, à época dos fatos, e condená-los, em solidariedade, ao pagamento das quantias a seguir especificadas, com a fixação do prazo de quinze dias, a contar das notificações, para comprovarem, perante o Tribunal (art. 214, inciso III, alínea 'a', do Regimento Interno) , o recolhimento da dívida aos cofres da Caixa Econômica Federal, atualizada monetariamente e acrescida dos juros de mora, calculados a partir das datas discriminadas, até a data do recolhimento, na forma prevista na legislação em vigor:
Débito
	Empreendimento
	Valor histórico do débito (R$) 
	Valor Atualizado* (R$) 
	Demonstrativo de débito

	Res. dos Coqueiros
	1.018.652,32
	2.510.826,06
	Peça 111

	Res. das Palmeiras 
	150.012,84
	262.261,49
	Peça 112

	Res. Parque da Serra
	248.701,56
	632.445,35
	Peça 113

	Res. Parque da Mata 
	183.849,88
	461.813,80
	Peça 114

	TOTAL
	1.601.216,60
	3.867.346,70
	
* valor atualizado até 3/5/2018, com juros.
b) autorizar, desde logo, nos termos do art. 28, inciso II, da Lei 8.443/1992, a cobrança judicial da dívida, caso não atendidas as notificações;
c) autorizar o parcelamento da dívida em até 36 parcelas mensais e consecutivas, se solicitado for, nos termos do art. 26 da Lei 8.443/1992 c/c art. 217 do RI/TCU, e fixar o vencimento da primeira parcela em quinze dias, a contar do recebimento da notificação, e o das demais a cada trinta dias;
d) alertar os responsáveis de que a falta de comprovação do recolhimento de qualquer parcela importará o vencimento antecipado do saldo devedor, nos termos do § 2º do art. 217 do Regimento Interno deste Tribunal;
e) dar ciência da deliberação que vier a ser proferida à Caixa Econômica Federal;
f) encaminhar cópia da deliberação que vier a ser proferida ao Procurador-Chefe da Procuradoria da República em São Paulo, nos termos do § 3º do art. 16 da Lei 8.443/1992 c/c o § 7º do art. 209 do Regimento Interno do TCU, para adoção das medidas cabíveis; e comunicar-lhe que o relatório e o voto que a fundamentarem podem ser acessados por meio do endereço eletrônico www.tcu.gov.br/acordaos e que, caso haja interesse, o Tribunal pode enviar-lhe cópia desses documentos sem qualquer custo."
É o relatório.

8.1. Jorge Ulisses Jacoby Fernandes (6.546/OAB-DF) e outros, representando Carlos Alberto Pinto da Silva.  
8.2. Guilherme Lopes Mair (32261/OAB-DF) e outros, representando Caixa Econômica Federal.  
8.3. Jaques Fernando Reolon (22.885/OAB-DF) e outros, representando Carlos Alberto Pinto da Silva e Luis Cesar Figueiredo.

Subprocurador-Geral Lucas Rocha Furtado.

TOMADA DE CONTAS ESPECIAL ORIUNDA DE REPRESENTAÇÃO DO MINISTÉRIO PÚBLICO FEDERAL. IRREGULARIDADES OCORRIDAS NA SUPERINTENDÊNCIA REGIONAL DA CAIXA ECONÔMICA FEDERAL EM JUNDIAÍ. NÃO REALIZAÇÃO OU REALIZAÇÃO IMPERFEITA DOS ESTUDOS DE DEMANDA DOS EMPREENDIMENTOS CONTRATADOS NO ÂMBITO DO PROGRAMA DE ARRENDAMENTO RESIDENCIAL (PAR). INOBSERVÂNCIA DE NORMAS INTERNAS DA CAIXA. CONTAS IRREGULARES. DÉBITO. PRESCRIÇÃO DA PRETENSÃO PUNITIVA DO TCU.

TOMADA DE CONTAS ESPECIAL (TCE)

Secretaria do TCU no Estado de São Paulo (Sec-SP).

Tratam os autos de tomada de contas especial instaurada por força do subitem 1.7.1 do Acórdão 3861/2016-TCU-Primeira Câmara, que julgou o TC Processo 007.127/2012-0, relativo a representação oferecida pelo Ministério Público Federal, na qual reporta falhas graves no funcionamento dos controles internos da Caixa Econômica Federal relativos a empreendimentos contratados pela sua Superintendência em Jundiaí/SP (SR-Jundiaí) , no âmbito do Programa de Arrendamento Residencial (PAR) , gerando danos ao patrimônio público.
No bojo da aludida representação, reportou-se que a Auditoria Interna da Caixa em Campinas/SP teria apurado, em procedimento fiscalizatório, prejuízos causados aos cofres da instituição financeira decorrentes de práticas indevidas de alguns de seus empregados, entre os quais, Carlos Alberto Pinto da Silva e Luis Cesar Figueiredo, arrolados como responsáveis neste procedimento especial de tomada de contas.
Ainda, noticiou-se que esses agentes, em decisão administrativa de primeiro grau, sofreram punições administrativas e foram indicados para responder civilmente pelos danos apurados (peça 3, p. 30-31) . No entanto, em fase recursal, o colegiado de segunda e última instância abrandou as medidas disciplinares impostas e isentou-os de qualquer responsabilidade civil (peça 3, p. 32-33) .
O relatório conclusivo da auditoria interna da Caixa apontou diversas irregularidades cometidas, das quais apenas duas concorreram para a configuração do débito: (i) irregularidades na identificação e seleção da demanda para fins de contratação de empreendimento no Programa de Arrendamento Residencial (PAR) , em dissonância com os normativos da operação; e (ii) ociosidade na ocupação das unidades do PAR no âmbito da SR-Jundiaí, o que teria como causa principal a não realização de prévio estudo de demanda.
No âmbito desta Corte, após a promoção de diversas medidas preliminares no contexto do TC Processo 007.127/2012-0, com o fito de esclarecer os pontos elencados pelo MPF/SP, concluiu-se que as ações praticadas pelos mencionados funcionários da Caixa, de fato, causaram prejuízos aos cofres da instituição em quatro dos vinte e um empreendimentos do PAR contratados pela SR-Jundiaí, conforme tabela abaixo, em valores históricos:
	Empreendimento
	Valor histórico do débito (R$) 
	Demonstrativo de débito

	Res. dos Coqueiros
	1.018.652,32
	Peça 78

	Res. das Palmeiras 
	150.012,84
	Peça 79

	Res. Parque da Serra
	248.701,56
	Peça 80

	Res. Parque da Mata 
	183.849,88
	Peça 81

	TOTAL
	1.601.216,60
	
Sendo assim, os responsáveis foram regularmente citados e apresentaram suas alegações de defesa quanto às seguintes ocorrências:
a) não realização ou realização imperfeita dos estudos de demanda dos empreendimentos contratados pela Superintendência da Caixa Econômica Federal em Jundiaí/SP no âmbito do Programa de Arrendamento Residencial, em desobediência aos normativos da empresa pública federal, em especial ao HH 050, gerando ociosidade das unidades construídas, com prejuízos aos cofres da instituição financeira; e
b) contratações realizadas com inobservância a normas internas da Caixa, a manifestações técnicas da engenharia da Caixa, a Resoluções do Comitê de Crédito e Renegociação da SR-Jundiaí e a deliberações da Diretoria Executiva da Caixa.
Em suma, os responsáveis argumentaram a respeito da (s) : i) ausência dos elementos de constituição regular do processo; ii) especificidades e riscos negociais inerentes ao mercado imobiliário; e iii) ausência de nexo causal entre a não realização dos estudos de demanda e a ociosidade verificada.
Impende consignar, ainda, que a mencionada representação teve também origem em Inquérito Civil Público, que por sua vez serviu de base para propositura de Ação Civil Pública por ato de Improbidade Administrativa em face dos mencionados responsáveis (processo 0003151-50.2012.4.03.6105) , a qual foi julgada procedente, sendo-lhes aplicada as penas de ressarcimento integral e solidário do dano causado, além de proibição de contratar com o Poder Público ou receber benefícios ou incentivos fiscais ou creditícios, pelo prazo de três anos.
A instituição, por sua vez, foi absolvida, uma vez que apurou satisfatoriamente os fatos, tendo instaurado processo administrativo com observância dos princípios do contraditório, da ampla defesa e do devido processo legal
Tal decisão foi mantida após recurso interposto à instância superior, uma vez que os réus não lograram elidir a comprovação de prejuízo ao erário e o nexo de causalidade entre suas condutas e o dano, em decorrência da ociosidade dos empreendimentos causada pela não realização de estudo prévio da demanda.
Em sua análise de mérito, a secretaria especializada concluiu pela rejeição das alegações de defesa e propôs julgar irregulares as contas dos responsáveis, com a imputação do débito solidário, todavia sem a aplicação da multa prevista no art. 57 da Lei 8.443/1992, ante a incidência da prescrição da pretensão punitiva desta Corte.
Corroboro as análises empreendidas pela unidade instrutora, as quais contaram com a anuência do Ministério Público junto ao TCU, razão pela qual incorporo os fundamentos apresentados às minhas razões de decidir, sem prejuízo dos comentários que a seguir exponho.
Quanto ao primeiro ponto aventado pelos responsáveis, qual seja a ausência dos elementos de constituição regular do processo, havia me posicionado inicialmente, no âmbito do TC Processo 007.127/2012-0 e após análise perfunctória dos autos, no sentido de que o valor do débito considerado pela unidade instrutora carecia de maior fundamentação.
Isso porque não havia sido possível localizar as informações acerca dos critérios que foram utilizados para calculá-lo, mormente pela ausência de descrição acerca de quais seriam os custos com a ociosidade dos empreendimentos, bem como pela necessidade de elucidação acerca da escolha de quais empreendimentos haviam sido considerados anormalmente ociosos para fins de cálculo do débito.
Após saneamento dos autos com a manifestação da Caixa, entendo que não remanesce qualquer obscuridade ou ausência de fundamentação na quantificação do débito, o qual resulta do somatório das taxas mensais pagas pela Caixa ao Fundo de Arrendamento Residencial (FAR) , que incide sobre cada unidade não arrendada após o prazo de 180 dias, contados da data da legalização do empreendimento perante o Registro de Imóveis (RI) competente, conforme art. 1º, § 5º, Portaria Interministerial MCid/MF 684, de 19/12/2007:
"Art. 1º A remuneração da Caixa Econômica Federal - CAIXA compreende a cobertura de todos os custos relacionados com as atividades de agente executor do Programa de Arrendamento Residencial - PAR e gestor do Fundo de Arrendamento Residencial - FAR.
 (...) 
§ 5º A CAIXA deverá efetivar o retorno ao FAR das taxas de arrendamento referentes aos imóveis não arrendados, após 180 dias, contados a partir da data de legalização do empreendimento perante o Registro de Imóveis - RI."
Impende destacar que foi utilizado critério conservador na quantificação de tal montante, uma vez que somente foram considerados nesse cômputo os empreendimentos que apresentavam, simultaneamente, irregularidades na identificação e seleção da demanda para fins de contratação, bem como ociosidade de 100%, ou seja, encontravam-se totalmente desocupados até a data de setembro de 2008. 
Posiciono-me também de maneira aquiescente à unidade instrutora quanto à ausência dos estudos prévios de demanda, a qual, além de configurar flagrante descumprimento de normativo interno da Caixa (item 3.3 do Manual HH 050) , aumenta consideravelmente os riscos da operação, uma vez que sequer há estimativa de potenciais interessados. Dessa forma, concordo com a posição de que não há que se conceber o risco inerente aos negócios imobiliários como um atenuante em um cenário em que se contraria disciplinamento do banco estatal.
Entendo de forma semelhante no que concerne à configuração do nexo de causalidade entre a conduta dos responsáveis e o débito. Restou claro que, não obstante a complexidade atinente às contratações do PAR, existia uma sequência a ser obedecida pela SR-Jundiaí, segundo o mencionado manual da Caixa, como conclui a análise da unidade instrutora:
"Verifica-se (...) que a estimativa de demanda era condição necessária para a contratação dos empreendimentos. Uma vez apresentada, pelo poder público municipal, a relação dos interessados, cabia à Superintendência Regional, consoante previsto no MN HH 050, avaliar uma amostra deste rol e, verificando demanda suficiente, realizar a contratação. Ao revés, caso a demanda não atendesse os requisitos fixados no normativo, não poderia ser efetivada a contratação. Tratava-se, portanto, de condição necessária à contratação. Ao não cumprirem o mencionado normativo, os responsáveis assumiram o risco de insucesso das contratações. " 
Dessarte, aquiesço à conclusão da Secex-SP em relação a este ponto. Com efeito, o fato de os responsáveis não terem tomado as providências com vistas a efetuar a análise prévia da demanda de acordo com os procedimentos estabelecidos no normativo que regulamentava o programa foi preponderante para a reconhecida ociosidade de 100% nos empreendimentos que ensejaram a configuração do débito no presente processo.
Por fim, concordo inteiramente com a minuciosa análise da Secex-SP no que tange aos demais pontos abordados pelos responsáveis, sendo despicienda qualquer consideração adicional a respeito, reforçando, contudo, a conclusão pela ausência de boa-fé nas condutas dos responsáveis, que deixaram de observar exigências dispostas nos normativos da Caixa, expondo a instituição a riscos desnecessários e prejuízos financeiros. 
Estando os autos em meu gabinete, os responsáveis juntaram documento à peça 120, no qual, além de apresentar breve relato dos fatos, reiteram a argumentação acerca dos pontos já abarcados quando das alegações de defesa, quais sejam: (i) da boa-fé e ausência de locupletamento dos gestores; (ii) da ausência de nexo de causalidade entre a conduta deles e o dano; e (iii) da isenção de responsabilidade no âmbito administrativo interno da Caixa.
Além disso, aduzem a desvinculação da responsabilidade civil na Ação de Improbidade da responsabilidade administrativa aqui discutida, requerendo, portanto, sejam retiradas do presente processo os trechos que "maculem a imagem dos gestores e que não tenham qualquer relevância no julgamento dessa TCE. "
Ainda, alegam prejuízo à ampla defesa e ao contraditório em razão da ausência de análise do documento acostado à peça 115.
Vale relembrar que, após o término da fase de instrução, documentação entregue pelos responsáveis tem natureza jurídica de memorial (art. 160, §§ 1º e 3º, do Regimento Interno do TCU) e, ainda que contenha argumentos inéditos aos autos, não vincula a formação de juízo do relator, podendo este até mesmo não autorizar sua juntada ao processo. Não existe na processualística do Tribunal etapa de contestação da instrução da unidade técnica e tampouco fase processual de réplica do parecer do Ministério Público.
Todavia, em homenagem ao princípio da verdade material, bem como do contraditório e da ampla defesa, analisei os elementos constantes do memorial e constatei que este não tem o condão de alterar o entendimento defendido até o presente momento.
Primeiro, porque a derradeira manifestação da unidade instrutora aborda explicitamente os argumentos expostos pelos responsáveis à peça 115, diferentemente do que alegam.
Segundo, pois não considero razoável o pleito dos responsáveis em relação aos trechos que mencionam a Ação de Improbidade na qual são réus. Não procedem tais argumentos. Vale indagar que a independência das instâncias só deixa de prevalecer quando a decisão judicial que declara a inexistência do fato ou nega sua autoria é proferida em ação de natureza criminal. Tratando-se de ação de natureza civil, como no caso de ação civil pública aduzida pela defesa, prevalece a regra geral, que é a incomunicabilidade das instâncias civil, penal e administrativa.
No entanto, a jurisprudência desta Corte de Contas é firme no sentido de que não há qualquer óbice a que o TCU utilize informações oriundas de processo judicial e de trabalhos realizados por outros órgãos de controle, tendo em vista o intuito maior da busca da verdade material. Nesse sentido os Acórdão 2780/2016-TCU-Segunda Câmara e 3.218/2013 - Plenário.
Além disso, entendo que o presente julgamento é baseado não apenas nas informações obtidas a partir das provas judiciais emprestadas, mas também nos elementos materiais detectados pela unidade instrutora a partir da análise da conduta dos referidos responsáveis.
De forma semelhante, não devem prosperar os demais argumentos trazidos no aludido memorial, visto que intencionam tão somente a rediscussão dos pontos examinados pela unidade instrutora em sua instrução de mérito.
Por derradeiro, quanto ao novo memorial acostado aos autos na data de hoje (peça 122) , destaco que muito embora exista uma alegação de vício na obtenção das provas no âmbito do processo judicial, não existe qualquer decisão naqueles autos que acolha esse argumento. Quanto à produção de prova pericial, a jurisprudência do Tribunal é no sentido de que as provas podem ser produzidas pela parte e apresentadas à Corte como matéria de defesa.
Ainda, deixo de aplicar a multa do art. 57 da Lei 8.443/1992 em razão da prescrição da pretensão punitiva, considerando que as irregularidades ocorreram entre 11/11/2003 a 31/3/2006, e que a decisão que ordenou a citação dos responsáveis ocorreu em 14/6/2016, conforme discorrido pela Secex-SP.
	Em vista de todo o exposto, acolhendo as análises procedidas pelos pareceres precedentes como razões de decidir, aquiesço, em essência, às propostas apresentadas, nos moldes já explicitados neste Voto e me manifesto no sentido de que este colegiado aprove o acórdão que ora lhe submeto.
TCU, Sala das Sessões Ministro Luciano Brandão Alves de Souza, em 30 de julho de 2019.
Ministro BRUNO DANTAS 
Relator